【裁判字號】    97,家上,1
【裁判日期】    970513
【裁判案由】    給付家庭生活費用等
【裁判全文】
臺灣高等法院 臺中分院 裁判書 -- 民事類
【裁判字號】 97,家上,1
【裁判日期】 970513
【裁判案由】 給付家庭生活費用等
【裁判全文】
臺灣高等法院臺中分院民事判決      97年度家上字第1號
上  訴  人  
即被上訴人  甲○○ 
訴訟代理人  曾彥錚  律師
被 上訴 人
即 上訴 人  乙○○ 
訴訟代理人  陳益軒  律師
複 代理 人  黃柏霖  律師
上列當事人間請求給付家庭生活費用等事件，兩造均對台灣○○
地方法院96年度家訴字第11號○○民國96年11月15日第一審判決
，提起上訴，本院於97年4月29日言詞辯論終結，判決如下：
    主  文
兩造上訴均駁回。
第二審訴訟費用由兩造各自負擔。
    事實及理由
一上訴人（即被上訴人）甲○○起訴主張：
  (一)伊與被上訴人乙○○係為夫妻關係，育有子女丙○○（民國
○○年○○月○○日生）、丁○○（民國○○年○○月○○
日生），兩造於
    婚後即協議由甲○○辭去工作，專心照顧兒女，家庭生活費
    用則由乙○○全額負擔。2名子女自出生後即由甲○○全權
    照料，孩子上下學及補習亦皆由甲○○親自接送，讓乙○○
    全力衝刺事業，無後顧之憂。豈料乙○○於民國（下同）91
    年5月26日無故離家，初始每月仍匯新臺幣（下同）50,000
元作為家庭生活費用，然自91年11月起，因乙○○要求甲○○
簽署離婚協議書遭甲○○拒絕，其後乙○○即未再支付家
    庭生活費用，甲○○雖曾打電話至乙○○上班地點請求給付
    家庭生活費用及子女扶養費用，惟乙○○竟以除非甲○○同
    意離婚，否則絕不支付分文相脅，並專程回家出示離婚協議
    書，要求上訴人甲○○簽字，惟亦為甲○○所拒。
  (二)乙○○應支付家庭生活費用：
  1.乙○○於93年6月前，任職○○商業銀行經理，年薪約2,000
    ,000元，乙○○93年6月退休，領得約7,000,000元退休金，
    之後再轉任○○商業銀行○○分行經理，94年度年薪及投資
所得共計1,899,962元，堪認乙○○之經濟能力遠優於甲○○
。況兩造結婚初始即約定由甲○○專司照顧家庭，家庭生
    活費用及子女扶養費用則由乙○○全額負擔，乙○○拋妻棄
    子，置甲○○母子3人不顧，所有之經濟重擔及家事勞動皆
    由甲○○獨立承擔，甲○○因無工作，只好長期向2名兄長
    借貸苦撐，甲○○所付出之心力與勞力實不可言喻，故本件
    家庭生活費用及子女之扶養費用應由乙○○負全部責任。
  2.又91年至96年間，長女丙○○年約14歲至19歲，長子丁○○
年約13至18歲，正值就學時期，且長女現就讀台大○○院○○
系○○年級，長子丁○○現就讀台中○中○○年級，所需生活費
    用與教育費用遠較幼齡子女為高，參以近年來國內物價指數
    年年上揚，並有通貨膨脹之現象，消費支出有增無減，2名
    子女之扶養費用遠高於91年至94年間台中市平均每人每月消
    費支出，殆無疑義。而乙○○身為銀行經理，年所得近200
    萬元，並於93年6月間領得約7,000,000元之退休金，乙○○
    所得顯高於91年至94年間台中市平均每人每月所得收入甚多
    。況乙○○於91年5月份離家至91年11月止，每月皆匯50,00
    0元作為家庭生活費用，足證乙○○經濟能力可支付家庭生
    活費用50,000元以上，則有關自91年11月起至96年4月止共
    54個月之家庭生活費用，以甲○○及子女共3人每人各20,00
    0元計，共3,240,000元。
  (三)甲○○得依不當得利之規定請求乙○○給付：
    乙○○每月應負擔家庭生活費用為每月60,000元，然乙○○
自91年11月起即未再支付，是乙○○本應履行之債務，因甲○○
之代為支付而得不履行，享有債務免除之利益，甲○○
    自得依民法第179條不當得利之規定，請求乙○○返還所代
    墊之家庭生活費用共計3,240,000元，並求為判決：乙○○
    應給付甲○○3,240,000元，及自起訴狀繕本送達翌日即96
    年4月20日起至清償日止，按年息5%計算之利息。
二被上訴人（即上訴人）乙○○則辯以：
  (一)乙○○於91年5月26日離家，非屬無故離家，係遭甲○○「3
    次持刀惡言相向」之下，為顧及生命之安全及無法容受此部
    分之精神虐待下，因而不得不離開。
  (二)甲○○主張其至96年4月為止，期間共計支付之生活費用為
    3,177,408元，並請求依據不當得利返還請求權請求乙○○
    應返還此部分之費用云云，然此部分無論其所主張之支出金
    額，或請求權之依據，在在均無理由，茲說明如下：
  1.甲○○所主張自乙○○離家之後至96年4月間止，支出小孩
    學雜費、補習費用，共計為1,357,619元，然此部分張有重
    複計算之情形，先不論甲○○是否確實有支出，單以甲○○
    所提出之明細計算後，小孩學雜費、補習費用其金額應僅係
    674,881元，是甲○○主張此部分費用即共支出小孩學雜費
    、補習費用，甲○○主張共計為1,357,619元，根本不實在
    。
  2.另甲○○主張水電瓦斯電話費用為91,789元，然此部分既屬
    甲○○及子女所使用之情形下而產生，又乙○○對於甲○○
    並無負扶養之義務，是此部分之費用自應再扣除3分之1，即
    乙○○縱負有給付家庭生活費用之義務，但金額應係61,193
    元，而非全部分之費用即91,789元，均由乙○○負擔。
  3.另家庭開銷部分，甲○○雖主張每月為32,000元，期間共計
    54個月，計1,728,000元，然此部分之費用既屬全家4人之計
    算所支出，又乙○○對於甲○○亦無負擔扶養費用之義務，
    是此部分縱以甲○○所主張之金額為計算，乙○○對於2位
    子女之生活費用之負擔，亦僅應為864,000元而已（計算式
    ：32,000元÷4×2人×54個月＝864,000），是何來甲○○
    所主張之1,728,000元之多？
    是如依照上開甲○○所主張之數據，有關甲○○所主張之生
    活費用之支出金額，姑且先不論是否真正，其核算之後之金
    額亦僅1,600,074元（計算式：674,881元＋61,193元＋864,
    000元＝1,600,074元），甲○○主張共支出3,177,408元顯
    不實在。
  4.乙○○並非單方面負有支付家庭生活費用義務之人，甲○○
    亦需依「其經濟能力、家事勞動或其他情事分擔之」負擔家
    庭生活費用。是甲○○依據「不當得利」請求乙○○應全部
    負擔此部分之費用，顯無理由。且本件甲○○主張伊係因子
女之生活所需所支付，是其自支付，並非無給付目的，即甲○○
支付此部分生活費用，並非無法律上之原因而支出，是
    其主張依據此一請求權而為請求，顯屬無據。
  (三)乙○○曾任職於○○銀行經理，93年6月辦理退休時，其退
    休所得係約7,000,000元。目前則任職於○○商銀○○分行
經理。其中94年度年薪及投資所得計1,430,000元，非甲○○
所云之2,000,000元。其中超過1,430,000元部分，係屬投
    資所得，然此部分並非每年均可保有正常所得之情形，尤其
    政府僅要求投資就所得部分應辦理報稅，然如有投資人有所
    虧損之時，並無法列為申報所得之扣除額，是不能單依94年
    度之申報數據，即作為乙○○往後所得之依據。乙○○任職
    之○○銀行96年1月為政府接管，公告7月底標售，預計本年
    （即96年）11月初，乙○○即將被迫去職，面臨中年失業，
收入頓失，乙○○日後之生計亦屬堪虞。然此部分事實，甲○○
顯不曾予以考量乙○○之現況，仍認乙○○可持續高所
    得收入之情節，並要求乙○○再給予巨額之生活費用，是其
    請求顯屬無理。
  (四)乙○○自91年5月26日被迫離家之後，除前5個月各有給付甲○○
    之家庭所須50,000元外，另自91年11月至今間，仍有負
    擔下列之費用，共計1,644,365元，茲說明如下：
  1.丙○○、丁○○二人之健保費用，自始至終均係由乙○○負
    擔，5年費用共計185,540元。
  2.負擔登記甲○○名下之二筆不動產（即現住之「台中市南屯
    區○○街○○號○○樓」及「台中市南屯區○○街
    ○○號○○樓」），自91年5月開始至93年9月為止，共負擔房
    屋貸款1,015,000元。甲○○對乙○○上開房貸負擔亦不爭
    執，僅謂此部分非甲○○及2名子女之生活費用之一部分，
    然若非乙○○之付出，甲○○何能安心出售其中一間，且就
    此部分所得用途為何？甲○○亦顯有避重就輕之說法，按該
幢房子先前所繳之頭期款及其後所繳之銀行貸款，既均係乙○○
所支出，如何就出售所得，可視而不見？
  3.另乙○○於92年、94年及96年間均有負擔子女之學費，另過
    年期間，亦均有以紅包之名義資助子女生活所需，且平時亦
    有不定期給付2名子女零用金及補習費，以上合計有393,868
    元。尤其長子丁○○之生活費用現今等同均由乙○○每月按
    期給付，是何來尚有乙○○尚須負擔其生活費用之必要？
  (五)甲○○仍有下列之財產，共計2,222,359元，再加上「台中
    市南屯區○○街○○號○○樓」房屋市價約5,000,000元
    ，共有700餘萬可資供其生活所需，其謂係向其兄長借款渡
    日，與事實不符，茲說明如下：
  1.甲○○於94年10月25日將「台中市南屯區○○街○○號○
    ○樓」房屋予以出售，上開房屋市價約為4600,000元，出
    售所得用以清償兩間房屋房貸之後，尚有餘額189,389元可
    供家庭所需。
  2.甲○○將「台中市南屯區○○街○○號○○樓」之不動產
    於出售前，均有出租，租金每月為12,000元，計得504,000
    元。
  3.甲○○於92年12月12日將乙○○所投保之國泰人壽保險契約
    予以提前解約，計有339,556元之解約金可資運用。
  4.另甲○○將乙○○所交付之下列股票，亦予以處分，計得
    1,200,350元：
    ○○金股票57,110股×13元＝742,430元
    板信銀行股票20,000股×10元＝200,000元
    廣達電腦股票137,684元、宏基股票61,700元、遠紡股票47,
    600元。
    其中板信銀行股票20,000股，業已由乙○○於前次之調解庭
    之時，已一併提出交由甲○○收受，是甲○○謂其無法處分
    ，自屬無據。另廣達電腦股票係登記於丙○○之名下，另宏
    碁股票、遠紡股票則係登記於甲○○之名下，3支股票已由
乙○○於前次之調解庭之時，一併交由甲○○收執，是甲○○
就此部分謂其無此財產可資處分，顯亦無理由。
  5.另甲○○主張因甲○○係向其娘家2位兄長長期借款，因而
對乙○○構成「不當得利」，乙○○否認此請求，應由甲○○
負舉證之責任。
  (六)另甲○○謂曾向其母借款600,000元，更屬不實，蓋此部分
    係甲○○之母親之前出售台北縣土城市之房屋得款，而分別
贈與4名子女各600,000元而來，且此贈與款項係逕匯入甲○○
帳戶，是甲○○獲有600,000元此乃事實，然何來甲○○
    所稱之借用作為頭期購屋款之說？更何況當時乙○○係任職
    銀行，若有貸款之需，原即可透過銀行取得較低之利息支出
    ，何需甲○○所稱之向民間高利借貸？
  (七)乙○○曾於94年9月8日匯款50,000元予丙○○，欲供子女生
    活所需，但遭甲○○以不需乙○○之資助為由，於同年11月
    3日給付客票面額50,000元之支票予乙○○，以退回乙○○
    所給付之50,000元，對此亦有該支票兌現之紀錄可證明，是
    甲○○既先前已表明無須乙○○共同負擔家計之下，是又何
    來現今起訴主張乙○○應負擔家庭生活所需？甲○○之請求
    ，實不無相互矛盾之處。
  (八)夫妻互負扶養義務，為74年6月3日修正之民法第1116條之1
    所明定，而配偶得受他方扶養之要件，依同法第1117條第1
項之規定，係以不能維持生活且無謀生能力者為限。本件乙○○
既確實有付自91年5月至本案起訴期間負擔此部分之家
    庭費用，是甲○○請求乙○○給付生活費用顯無理由。
  (九)甲○○主張其係因必須照顧2位小孩之故，因而無法工作，
    非其不願工作云云，惟有關甲○○婚後於76年初辭去工作時
    ，固曾考量其所得與是否另行聘請他人代為照顧小孩何者為
    佳，然當時亦有約定兩個小孩上小學後即可返回職場，此亦
    係何以甲○○曾於84年中，經乙○○之朋友介紹謀得一職之
    由來。然甲○○工作半年不到，即因個人無意願續行工作因
    而辭職，此後更係長期賦閒在家已達10餘年，是甲○○主張
    因代為照顧小孩因而無法上班，純屬藉口，且其後小孩上學
    ，實際均係由乙○○上班順便載送。是有關甲○○主張因小
    孩之故，因而無法上班，必須由娘家之兄長借支支撐家計云
    云，實有將其個人之無工作意願之因素，卸責於小孩之故而
    無法工作之嫌。
  (十)綜上所述，乙○○自被迫離家出走之後，前後尚負擔家計計
    有2,001,408元，另亦有提供財產供甲○○處分之金額，亦
    高達得700餘萬元，兩者相加，計期間已有予甲○○及子女
    之生活所需高達900餘萬元，而此金額尚遠高於甲○○現今
    之請求返還不當得利之金額，是又何來甲○○尚有何權利可
    請求乙○○返還所謂之家庭生活費？是甲○○之請求顯無理
    由，並求為判決：甲○○之訴駁回。
三本件第一審對上訴人甲○○之請求，判決部分勝訴，部分敗訴
  ，兩造均對其敗訴部分聲明不服，求為廢棄1.甲○○上訴聲明
  ：原判決不利於上訴人部分廢棄，上廢棄部分被上訴人應再給
  付上訴人2,242,408元及自96年4月20日起至清償日止，按年百
  分之5計算之利息，他造之上訴駁回；2.乙○○上訴聲明：原
  判決不利於上訴人部分廢棄。上開廢棄部分被上訴人於第一審
  之訴駁回，並駁回對造之上訴。
四關於兩造主張之事實理由及攻擊防禦方法，與第一審判決書記
  載者相同，茲引用之。
五上訴人甲○○提起上訴主張：
  (一)原判決認上訴人於原審係主張上訴人及子女每人每月家庭生
    活費用僅止於20,000元一情，顯有誤會。
  1.查上訴人之真意乃指自91年11月起至96年4月止計54個月期
    間，上訴人代被上訴人支付之家庭生活費用平均為每人每月
    20,000元。故以上訴人及二名子女共3人計，上訴人每月代
    上訴人支付之家庭生活費用即為60,000元。為此，上訴人方
    依不當得利之法理，起訴請求判決被上訴人應返還共3,240,
    000元（20000×3×54＝3240000）。至被上訴人於前開期間
    內曾支付之金額，縱屬家庭生活費用之一部，亦非為本件訴
    訟之範圍。
  2.上訴人96.9.5辯論意旨狀陳明：「查被告離家後，除負擔丙
    丙○○、丁○○二人之健保費及九十二年五月起至九十三年九
    月止之房貸外，並未支付原告任何家庭費用，況原告所請求
    之金額，亦不包括前揭二項部分，合先敘明。」；上訴人於
    96.9.12陳述狀亦明列：「至96年4月原告共支付：壹、小孩
    學雜費、補習費等共1,357,619元。貳、水電瓦斯電話費91,
    789元。參、家庭開銷172.8萬。共計3,177,408元.. 」，此
    即明確指出於91年11月起至96年4月止之期間，上訴人代被
    上訴人支付之家庭生活費用數額；原審96.11.1言詞辯論庭
    ，上訴人更陳述：「被告所給付的這些金額是紅包、零用錢
    、手機費用，這些應該不算入被告支付的家庭費用當中。」
    （查上訴人之原意係謂「這些應該不算入被告應返還給原告
    之家庭費用當中」）。可知上訴人於原審之主張，係請求被
    上訴人返還上訴人所代為支付之每人每月20,000元之家庭生
    活費用，至被上訴人另行贈與子女或負擔之其他費用，則與
    上訴人之請求無涉。而原判決顯然誤會上訴人之主張，其先
    於判決內認定：「.. 從而原告主張自91年11月至96年4月，
    原告及子女之每人每月家庭生活費用為20,000元應為可採」
    。續又基於上開誤解而載述：「綜上，被告自91年11月至96
    年4月間給付2名子女之健保費185,540元，紅包、零用金、
    補習費、學費合計393,868元即自91年5月開始至93年9月為
    止，共負擔2棟房屋貸款1,015,000元皆可自被告應給付原告
    之家庭生活費用中扣抵」。致最後判決被上訴人應給付上訴
    人之金額遠低於上訴人實際之付出，對上訴人而言，該判決
    實難稱公平允當。
  (二)原判決以兩造之所得與財產相互比較後，認上訴人應分擔家
    庭生活費用5分之1，被上訴人應分擔5分之4云云亦有未合。
  1.按家庭生活費用，除法律或契約另有約定外，由夫妻各依其
    經濟能力、家事勞動或其他情事分擔之，民法第1003條之1
    第1項定有明文。揆諸本條立法緣由，乃肯定家事勞動價值
    之具體實現，而明定家庭生活費用分擔方法，得以家事勞動
    抵付之，合先敘明。
  2.查上訴人於婚後即與被上訴人協議，由上訴人辭去工作，專
    心照顧兒女，家庭生活所需費用則由被上訴人全額負擔，此
    點在原審亦為被上訴人所未否認。而證人丙○○於96.10.4
    原審言詞辯論程序亦證稱：「被告在離家之前，兩造有約定
    ，由爸爸外出工作賺錢，媽媽照顧我們及家裡的生活。」可
    知，依兩造之協議，就家庭生活費用，上訴人乃專以家事勞
    動之方式分擔，而實際上家庭生活所需金錢之支出，則由被
    上訴人全權負責，殆無疑義。
  3.故兩造婚後就家庭生活費用之分擔方法，顯已定有契約。惟
    被上訴人自91年11月起即未依約負擔家庭生活費用之開銷，
    而上訴人則仍持續恪盡家事勞動、照顧子女之責任。依此，
    上訴人實已善盡其對家庭生活費用之分擔義務，自無再就實
    際支出部分更負擔5分之1之理。此乃民法第1003條之1第1項
    之當然解釋，詎原判決未慮及此，驟判兩造家庭生活費用之
    實際支出，應由上訴人、被上訴人各分擔5分之1及5分之4，
    顯有未洽。
  (三)縱認上訴人除以家事勞動分擔之外，就家庭生活費用之實際
    金錢支出仍應按收入、財產比例負擔，惟原判決就兩造之所
    得及財產總額之認定，亦有與事實不符之處。
  1.原判決認上訴人因每月租金收入有120,000元，則每年所得
    即有150,000元之譜。惟此租金收入，於94年6月租約到期之
    後即不再存續，故自此上訴人即無任何固定收入可言。原判
    未見此情，尚將該收入列為審酌兩造應負擔家庭生活費用比
    例之依據，對上訴人並不公平。
  2.就兩造財產總額方面，原判決認上訴人之財產總額約有5,20
    0,000元，然並未扣除其中尚有400,000元之負債；另據被上
    訴人所提出其受領退休金之單據，除○○銀行所給付之7,01
    1,799元之外，尚有勞保退休給付之3,387,516元，故被上訴
    人財產總額至少應有10,399,315元。原審僅認定7,011,799
    元，亦有違誤。
六被上訴人乙○○於本院辯稱：
  (一)有關「家庭生活費用」，其請求之依據，固與扶養費用請求
    之依據不同，然實者兩者之間，並非全然不同之概念，因而
    被上訴人請求上訴人應負擔被上訴人與丙○○、丁○○等2
    人自91年11月起至96年4月止之之家庭生活費用，計3,240,
    000元，並依據不當得利法律關係，請求上訴人返還此部分
    因而所受有之不當利益云云，其判決即顯有適用法令錯誤之
    處，茲說明如下：
  1.按修正前民法第1026條雖規定（91年6月26日公告刪除，同
    年月28日生效），夫妻法定財產制關於家庭生活費用，除夫
    無支付能力時，由妻就其財產之全部負擔外，以由夫負擔為
    原則，如妻有正當理由而與夫分居時，夫仍應負擔妻之生活
    費用，即家庭生活費用，此與法定扶養義務不同。至於生活
    費用給付之方法，兩造如未協議時，自得由法院斟酌情形定
    之（最高法院50年台上字第2737號、38年台上字第18號判例
    參照）。然現行民法已將民法第1026條於夫妻財產制中刪除
    ，並在婚姻之普通效力中增訂第1003條之1第1項規定「家庭
    生活費用，除法律或契約另有約定外，由夫妻各依其經濟能
    力、家事勞動或其他情事分擔之。」，從而上訴人並非單方
    面負有支付此費用之人，被上訴人亦需依「其經濟能力、家
    事勞動或其他情事分擔之」負擔此部分費用之人。是被上訴
    人甲○○主張伊先行支付此部分之費用後，依據「不當得利
    」請求上訴人應全部負擔此部分之費用，即顯無理由。蓋不
    當得利之成立，係以無法律上之原因而受利益，致他人受損
    害為其成立要件。本件被上訴人甲○○所辯稱上訴人應負擔
    之3,240,000元，伊係因子女之生活所需所支付（按姑且先
    不論是否確實有此金額之支付），依其所陳述之支付事實，
    被上訴人並非無給付目的，即被上訴人甲○○之支付此部分
    生活費用，並非無法律上之原因而支出，蓋依據修正後之第
    1003條之1第1項規定「家庭生活費用，除法律或契約另有約
    定外，由夫妻各依其經濟能力、家事勞動或其他情事分擔之
    。」是被上訴人縱然確實整支付此部分之生活費用（按上訴
    人業已否認，此部分仍需由被上訴人責舉證之責任），並非
    係無法律上之原因，從而被上訴人之主張，自難認係不當得
    利之情形，是其主張依據此一請求權而為請求，亦顯無理由
    。
  2.另最高法院96年度台上字第81號判決理由中，亦明白表示「
    按父母對於未成年子女之扶養義務，不因結婚經撤銷或離婚
    而受影響，固為民法第1116條之2所明定。惟父母對於未成
    年子女之扶養義務，係本於父母子女之身分關係而當然發生
    ，由父母共同提供未成年子女生活及成長所需，父母對於未
    成年子女所提供之扶養義務係整體合一，倘父母之一方已提
    供未成年子女完全之扶養，即已就子女之扶養費用為全部給
    付時，應認未成年子女受扶養之權利已獲滿足，無從向未支
    付扶養費用之父母他方請求給付。於父母之夫妻關係存續中
    ，父母間已支付之一方如何向未支付之他方請求給付，應依
    父母間所應適用之夫妻財產制定其內部之分擔。」換言之，
    有關未成年子女部分，不論其所請求係屬「扶養費」，抑或
    係「家庭生活費」，倘父母之一方已提供未成年子女完全之
    扶養，即已就子女之扶養費用為全部給付時，應認未成年子
    女受扶養之權利已獲滿足，無從向未支付扶養費用之父母他
    方請求給付。於父母之夫妻關係存續中，父母間已支付之一
    方如何向未支付之他方請求給付，應依父母間所應適用之夫
    妻財產制定其內部之分擔。是何來原審判決認定被上訴人可
    以依據不當得利之法律關係予以請求返還之可能？
  3.又審視最高法院90年台上字第956判決理由中，亦認定「按
    不當得利，係以無法律上之原因而受利益，致他人受損害為
    其成立要件。本件上訴人於原審辯稱：伊係因被上訴人之自
    願墊付而受益，而其自願墊付非無給付目的（請原審闡明之
    ），即被上訴人無論因何目的而給付，至少有無因管理之目
    的，故不得謂伊受益係無法律上之原因等語，倘屬可採，則
    上訴人因被上訴人墊付家庭生活費用而受益，依上說明，似
    難認係不當得利，是上訴人此項抗辯，與其受有不當得利與
    否，至為關切。乃原審就此未於判決理由項下說明其取捨意
    見，判決理由自屬不備。又上訴人應負擔之家庭生活費用，
    原審雖認定被上訴人已先行墊付一段期間，但上訴人負擔家
    庭生活費用之義務若未因而消滅，則被上訴人能否依不當得
    利之法律關係為請求，亦非無疑。乃原審就上訴人此負擔義
    務，是否已因被上訴人先行墊付而告消滅，未予認定，僅以
    上訴人有負擔家庭生活費用之義務，卻由被上訴人墊付，即
    謂被上訴人得請求上訴人返還不當得利，亦屬可議。」從而
    有關本件被上訴人所主張之金額，姑且先不論尚有待斟酌之
    餘地，縱其陳述係屬實真正，然有關被上訴人所支出之此部
    分費用，既非無法律上原因，是又何來執此請求上訴人負擔
    此部分之費用？
  4.綜上所述，原判決認定被上訴人所主張之家庭生活費用，其
    中認定上訴人應負擔之費用為259,200元，且此部分被上訴
    人得依據不當得利之法律關係請求返還，此部分之判決，即
    顯有適用法令錯誤之處。
  (二)又關於夫妻互受扶養權利之順序，既與直系血親尊親屬同，
    自不以無謀生能力為必要。然有關受扶養請求權人仍須係屬
    於「不能維持生活」之情形下，方有請求之權利，而審視本
    件被上訴人其名下尚有上訴人所購置之不動產一幢，因亦尚
    有大量未處分之股票可資處理，是能否謂其已係「不能維持
    生活」之情形？原審判決亦顯未盡查明之處，即謂被上訴人
    之請求上訴人應負擔包含被上訴人部分之生活費，其判決亦
    顯有適用法令錯誤之處，茲說明如下：
  1.查最高法院79年台上字第2629號判例要旨固謂：「七十四年
    六月三日修正公布之民法第一千一百十六條之一規定：『妻
    互負扶養之義務，其負扶養義務之順序與直系血親卑親屬同
    ，其受扶養權利之順序與直系血親尊親屬同』夫妻互受扶養
    權利之順序，既與直系血親尊親屬同，自不以無謀生能力為
    必要。本院四十三年台上字第七八七號判例係就民法修正前
    所為之詮釋，自民法增訂第一千一百十六條之一規定後，即
    不再援用。」，然有關受扶養權利人仍須係屬於「不能維持
    生活」之情形，則並無免除，對此參照最高法院87年台上字
    第2727號判決要旨亦明示：「七十四年六月三日修正公布之
    民法第一千一百十六條之一規定：『夫妻互負扶養之義務，
    其負扶養義務之順序與直系血親卑親屬同，其受扶養權利之
    順序與直系血親尊親屬同』。夫妻互受扶養權利之順序，既
    與直系血親尊親屬同，自不以無謀生能力為必要。從而夫妻
    之一方因交通事故死亡時，他方自得依民法第一百九十二條
    第二項規定，向加害人請求扶養費損害賠償，但依民法第一
    千一百十七條規定，仍須以不能維持生活者為限，始得請求
    加害人賠償。」是本件被上訴人如非屬不能維持生活之情形
    下，是又如何據為請求上訴人應負擔被上訴人部分之家庭生
    活費用？
  2.按有關兩造不爭執事項之一，係被上訴人名下尚有「台中市
    南屯區○○街○○號○○樓」之不動產，另其名下尚有
    ○○金控及板信銀行之股票，且原審判決理由中復謂被上訴
    人名下之資產尚有高達5,200,000元，是被上訴人名下既然
    尚有價值不菲之不動產，是又如何認定被上訴人得以請求上
    訴人應負擔被上訴人本身部分之家庭生活費用？
  (三)更何況，上訴人係因被上訴人之家暴之下，不得不離開兩造
    原居主之處所，是上訴人未給付生活費（按仍有給付，僅被
    上訴人主張不足而已），亦係屬可歸責於被上訴人事由所致
    ，是何來其現今仍可請求上訴人仍需負擔被上訴人部分之家
    庭生活費用？茲說明如下：查有關上訴人之所以被迫於91年
    5月26日離開兩造原所居住之「台中市南屯區○○街○○
    號○○樓」，係因被上訴人對於上訴人為家暴之行為所致
    ，對此審視證人丁○○於一審之證述，即可略知確實，僅因
    其為兩造之子，無法自由表達此部分之真象，然設若非確實
    如此，則上訴人又何以必須二手空空，倉促之間離開原居住
    之處所之必要？
  (四)縱退萬步言之，被上訴人之請求權依據（即得依據不當得利
    請求，且被上訴人係屬不能維持生活之情形）係屬有理由，
    然原審認定上訴人應負擔自91年11月起至96年4月止之生活
    費用，共計2,592,000元，亦顯屬偏高，茲說明如下：
  1.按上訴人之扶養義務人尚有父親及母親縱以原審之標準計算
    ，台中市每戶91年至94年之支出佔收入之比例66.7％，計算
    出上訴人及被上訴人之年家庭消費支出應較平均值為高之
    1,069,868元，然需上訴人支出家庭生活費用者，除被上訴
    人及二名子女外，尚有同居已退休之上訴人父母二人及上訴
    人本人，總計為6人，是核算後每人每月平均支出應為14,85
    9元，此與原審判決所認定之每月支出應至少為25,684元（
    按被上訴人係請求二萬元）顯屬為低，即被上訴人之主張已
    屬相去甚遠。是有關家庭生活所需部分，依此計算應為2,40
    7,158元（計算式：14859×3×54＝2407158），依原審認定
    上訴人應負擔五分之四計算，上訴人應負擔之生活費用應為
    1,925,726元。
  2.又上開家庭生活費用，原審復未就上訴人其餘已支出之部分
    併入計算，是其判決認上訴人給付生活費用不足，亦顯有錯
    誤之處，茲說明如下：
  (1)查原審判決認上訴人已支出之生活費用為1,594,408元，然
    實際漏未計算雙方不爭執事項第八、九、十點之金額。
    其中有關不動產部分：
  被上訴人出售台中市南屯區○○街○○號○○樓房屋所得
    之餘額189,389元。
  被上訴人將上開房屋出售前之租金收益每月12,000元，共計
    收入為324,000元。
  被上訴人現有之台中市南屯區○○街○○號○○樓房屋
    ，上訴人以6,050,000元購入，現值約5,000,000元。上開金
    額合計為5,513,389元，是為上訴人所支出為維繫家庭所必
    要之費用，自應列入家庭生活費用之計算。
  (2)有關保險部分：
    上訴人為被上訴人投保並繳納保費之國泰人壽保險契約，遭
    被上訴人提前解約，並領得339,556之解約金。雖被上訴人
    為該保險契約名義上之投保人，然所有保費之支出係由上訴
    人所繳納，故解約後之所得應屬上訴人所有或視為上訴人之
    給付，此筆款項亦應列入家庭費用之計算。
(3)有關股票部分：
  被上訴人曾持有○○金控股票57110股，被上訴人自承賣得
    金額為630,000元。
  被上訴人目前尚有板信銀行股票2萬股。
  上開2批股票均係上訴人所購買，後交付予被上訴人，板信商
  銀股票現以每股為10元計算，總計為830,000元。
  前述總金額為6,682,945元，若再加計原審確認之1,594,408元
  ，合計上訴人對家庭生活費用之支出已達8,277,353元，扣除
  前計上訴人應負擔之費用1,925,726元，上訴人實已較法定義
  務多支出達6,351,627元，上訴人對於被上訴人及子女之照護
  實已不可言喻。
  (五)按婚姻係以夫妻之共同生活為目的，配偶應互相協力保持其
    共同生活之圓滿、安全及幸福，因而夫妻應相互尊重以增進
    情感之和諧、防止家庭暴力之發生，此為維繫婚姻所必要。
    故夫妻一方之行為，凡有礙於他方配偶之人格尊嚴與人身安
    全（含肉體與精神上之痛苦），致夫妻無法繼續共同生活者
    ，均應認符合民法第1052條第1項第3款規定「受他方不堪同
    居之虐待」（最高法院85年度台上字第551號判決要旨足資
    參照）。然上訴人念及夫妻情誼，在遭受被上訴人三次持刀
    恐嚇下，並未立即訴請離婚，僅以離家自保為手段，並持續
    盡力照料被上訴人等之生活，惟亦因此造成上訴人二名子女
    當時年記尚幼，無法認知被上訴人之惡行而於原審有正確無
    誤之陳述，然仍不可抹滅上訴人對家庭之用心，但被上訴人
    不知悔改，貪得無厭，上訴人無奈之餘始另行提起離婚之訴
    ，對於被上訴人決不再姑息，並請本院體察上訴人已盡之責
    任，為人夫為人父已不可多得。
七本院審理之結果：
  (一)兩造爭執之事實：
  1.甲○○及2名子女自91年11月至96年4月合理之家庭生活費用
    數額為何？乙○○是否應負擔甲○○家庭生活費用部分，抑
    僅須負擔2名子女部分即可？
  2.兩造之資力各為何？兩造負擔家庭生活費用之比例為何？甲○○
    是否可依不當得利請求乙○○給付應負擔之比例？
  3.乙○○自91年11月至96年4月間給付2名子女之健保費185,54
    0元及紅包、零用金、補習費、學費合計393,868元是否皆可
    自乙○○應給付甲○○之家庭生活費用中扣抵？
  4.乙○○自91年5月開始至93年9月為止，共負擔台中市南屯區
    ○○街○○號○○樓及○○樓2棟房屋房屋貸款1,015,000元
    是否可自乙○○應給付甲○○之家庭生活費用中扣抵？
  (二)甲○○主張其自91年11月起至96年4月止，兩造分居期間支
    出家庭生活費用每人每月20,000，是甲○○及子女3人合計
    為每月60,000，上開期間之家庭生活費用合計為3,240,000
    元（計算式：6×54＝324），並提出2名子女54個月學雜費
    及生活費用明細及水電、瓦斯、電話費等支出憑證件為證，
    另家庭開銷以每月32,000萬計，亦計算出54個月總支出為
    317餘萬元，乙○○雖辯稱家庭開銷費用之主張，有重複計
算之情形，此部分先不論甲○○是否確實有支出，單以甲○○
所提出之明細計算後，小孩學雜費、補習費用其金額應僅
    係674,881元云云。惟查：
  1.家庭生活費用既為家庭成員維持生活所需應支出之費用，不
    以提出費用支出單據為唯一之認定依據，倘非屬必要費用，
    縱有單據亦不得列入家庭生活費用，反之，如屬必要費用，
    縱難以提出單據，其數額仍宜衡量家庭成員實際需求定之。
  2.本件甲○○與2名子女居住兩造共同住所台中市南屯區○○
    街○○號○○樓，則有關甲○○及2名子女家庭生活費用
    ，即應參考居住同一地區平均家庭收支狀況為斷，經查91年
    度至94年度台中市市民家庭收支報告資料，台中市市民91年
    度每戶所得為1,071,767元，消費支出為每戶690,313元，每
    戶平均3.56人，每人每月平均支出為16,159元。台中市市民
    92年度每戶所得為1,144,518元，消費支出為每戶728,221元
    ，每戶平均3.49人，每人每月平均支出為17,388元。台中市
    市民93年度每戶所得為1,044,091元，消費支出為每戶732,7
    16元，每戶平均3.39人，每人每月平均支出為18,012元。台
    中市市民94年度每戶所得為1,051,912元，消費支出為每戶
    724,258元，每戶平均3.38人，每人每月平均支出為17,856
    元，此有甲○○提出之行政院主計處公布之91年至94年家庭
    收支概況調查報告附卷可憑。綜上可知，台中市民91年至94
    年間每戶每年所得平均為1,078,072元，每人每月平均消費
    支出為17,354元，而兩造子女丙○○、丁○○於91年11月至
    96年4月，分別經歷高中、大學及國中、高中等就學階段，
    除日常生活需求外，衡諸2名子女就讀之學校分別為台中○
    中、臺大醫學院及台中○中等以升學為主之名校，勢必需要
    相當之補習費及相關學習費用，參酌兩造斯時資力（乙○○
    94年度年收入約1,460,000元，甲○○每月租金所得12,000
    元，1年租金收入為14.4萬元，合計160.4萬元，為台中市民
    91年至94年每戶每年平均所得之1.48倍），應認每人每月消
    費支出為25,684元合理（計算式：17,354×1.48＝25,684）
    ，從而甲○○主張自91年11月至96年4月，甲○○及子女之
    每人每月家庭生活費用為20,000元，應為可採。
  (三)按74年6月3日修正公布之民法第1116條之1規定：「夫妻互
    負扶養之義務，其負扶養義務之順序與直系血親卑親屬同，
    其受扶養權利之順序與直系血親尊親屬同」。夫妻互受扶養
    權利之順序，既與直系血親尊親屬同，自不以無謀生能力為
必要。（最高法院79年台上字第2629號判例參照）。是乙○○
抗辯甲○○尚有謀生能力，其不須負擔甲○○之家庭生活
    費用，洵不足採。
  (四)乙○○抗辯其係因遭甲○○3次持刀惡言相向始離家，惟兩
    造子女丙○○、丁○○於原審皆證稱不知甲○○有持刀之情
    事，乙○○復無其他證據以實其說，難認乙○○所言屬實。
    又縱認乙○○上開抗辯確有其事，亦不能以之為免除給付家
    庭生活費用之依據。乙○○另抗辯甲○○將其於94年9月8日
    匯款50,000元予丙○○之生活費用退回，甲○○既先前已表
    明無須乙○○共同負擔家計之下，甲○○本件請求，與前之
    立場實有相互矛盾之處。甲○○固承認其係因乙○○以離婚
    相脅而退回該筆款項，惟不論甲○○退還50,000元之原因為
    何，乙○○仍無法免除其依法應給付家庭生活費用之責，附
    此敘明。
  (五)按家庭生活費用，除法律或契約另有約定外，由夫妻各依其
    經濟能力、家事勞動或其他情事分擔之（民法第1003條之1
    第1項參照）。是關於夫妻於婚姻關係存續中對家庭生活費
    用（包括子女扶養費用）自應按其經濟能力比例負擔家庭生
    活費用義務。茲就兩造經濟能力分述如下：
  1.所得部分：依卷附之兩造稅務電子閘門財產所得調件明細表
    查知，甲○○95年度有宏碁股份有限公司及板信商業銀行股
份有限公司股利所得兩筆，股利所得尚屬微薄，復加上甲○○
每月租金所得12,000元，甲○○每年所得約為150,000元。
    而乙○○95年度薪資所得近1,600,000元，並有多筆股利及
    利息所得，合計總所得為1,890,116元。另查乙○○94年度
    之薪資及投資所得亦高達1,899,962元，乙○○雖抗辯投資
    所得非每年皆可保有，惟由乙○○94、95年之投資所得觀之
    ，乙○○之投資均有穩定之所得，乙○○另辯稱其今年11月
    有可能面臨失業，惟甲○○請求者係91年11月至96年4月之
家庭生活費用，是應參酌乙○○上開期間之經濟能力，乙○○
抗辯其後可能失業及其後無法保有如94年、95年之投資所
    得顯與甲○○本件請求無關。綜上可知，乙○○於上開期間
    之所得約為甲○○之10倍多。
  2.財產部分：依卷附之兩造稅務電子閘門財產所得調件明細表
    查知，95年度甲○○名下之財產除有台中市南屯區○○
    街○○號○○樓房屋1棟（市價約4,500,000元），尚有汽車1
    部，另兩造所不爭執之部分尚有出售台中市南屯區○○
    街○○號○○樓房屋之餘額189,389元，及國泰人壽解約金339
,556 元，是甲○○之財產約有5,200,000元。而95年度乙○○
    之財產雖僅有2筆，總額為20,000元，惟乙○○93年從○○
    銀行退休領得之退休金為7,011,799元為兩造所不爭執，
    是乙○○之財產所得應高於甲○○有180餘萬。
  (六)乙○○自91年5月26日離家為兩造不爭執之事實，是兩造子
    女之照護及家庭勞務皆由甲○○1人任之，本院斟酌91年11
    月至96年4月係屬2名子女重要之升學階段，甲○○肩負照護
    教育之重責大任，需較乙○○付出更多之時間與精力，極其
    辛苦，2名子女能分別考取台大○○系及台中○中等名校名
系，甲○○對子女之教養照護必有相當心力之付出，依甲○○
付出之心力與勞力換算之，復衡量兩造經濟能力、家事勞
動等一切情形，認為甲○○應分擔家庭生活費用5分之1，乙○○
分擔5分之4為合理，依此計算甲○○應分擔每月家庭生
    活費用為12,000元（計算式：20,000×3×1/5＝12,000），
    乙○○則為48,000元（計算式：20,000×3×4/5＝48,000）
    。
  (七)復徵之無法律上之原因而受利益，至他人受損害者，應返還
    其利益（民法第179條前段參照）。而扶養義務人履行其本
    身之扶養義務，致他扶養義務人得因此不必盡其應盡之扶養
    義務而受有利益，此時他扶養義務人所受之利益為「免履行
    扶養義務」之利益，而為履行扶養義務者即因逾其原應負擔
    之部分，而受有損害。且兩者間亦有因果關係存在，故應成
    立不當得利。另按倘非父母不能共同負擔義務，父母之一方
    支付全部未成年子女之扶養費後，故非不得依不當得利法律
    關係向他方請求分擔（最高法院92年台上字第2362號判決參
    照），故乙○○應分擔扶養費用部分，如因甲○○代為支付
其應分擔之部分者，自係無法律上之原因而受利益，致甲○○
受有損害，甲○○自得依不當得利之規定，請求乙○○返
    還代為支付之扶養費用。
  (八)按上開行政院主計處公布之家庭收支概況調查報告所列家庭
    之消費支出即指日常生活之食衣住行育樂、醫療保健、運輸
    通訊、娛樂消遣、雜項支出等項目，2名子女之健保費係屬
    醫療保健類之支出，當屬家庭生活費用之一部；而乙○○給
    予2名子女之紅包、零用金、補習費、學費等費用，2名子女
    應係將之用於日常生活之食、衣、行、育、樂方面，是亦為
    家庭生活費用之一部。另乙○○給付台中市南屯區○○
    街○○號○○樓及○○樓2棟房屋貸款，其中○○樓係供兩造及2名
    子女居住之房屋，則乙○○支付該房屋之貸款，自屬供給家
    庭生活居住所需，而為家庭生活費用之一部，又○○樓部分則
    為甲○○出租收取租金供家庭生活費用之用，是乙○○給付
    該房屋之貸款亦與家庭生活費用相關，從而上開2棟房屋貸
    款亦為家庭生活費用之一部。綜上，乙○○自91年11月至96
    年4月間給付2名子女之健保費185,540元，紅包、零用金、
    補習費、學費合計393,868元，及自91年5月開始至93年9月
    為止，共負擔2棟房屋貸款1,015,000元皆可自乙○○應給付
    甲○○之家庭生活費用中扣抵。
  (九)綜上所述，乙○○自91年11月起至96年4月止（共54個月）
    應分擔之家庭生活費用為2,592,000元（計算式：48,000×
    54＝2,592,000）。扣除乙○○已經給付之金額1,594,408元
    【計算式：185,540（健保費）＋393,868（紅包等支出）＋
    1,01 5,000（房屋貸款）＝1,594,408】，甲○○代墊金額
為997,59 2元（2,592,000－1,594,408＝997,592）。甲○○
依不當得利之規定請求返還997,592元及自起訴狀送達之
    翌日即96年4月20日起至清償日止，按年息5%計算之利息，
    為有理由，逾此範圍之請求則無理由，兩造之上訴意旨執前
    述五六之爭詞，分別指摘原判決不利於己之部分不當，均核
    無理由，應予駁回。
八本件事證已臻明確，兩造其餘攻擊防禦方法及未經援用之證據
  ，核與判決結果不生影響，爰不一一論述，附此敘明。
據上論結，本件兩造上訴均無理由，依民事訴訟法第449條第1項
、第78條，判決如主文。
中    華    民    國    97    年    5     月    13    日
                  民事第四庭    審判長法  官  黃斐君
                                      法  官  陳蘇宗
                                      法  官  黃永祥
以上正本係照原本作成。
甲○○得上訴；乙○○不得上訴。
如對本判決上訴，須於收受判決送達後20日內向本院提出上訴書
狀，其未表明上訴理由者，應於提出上訴後20日內向本院提出上
訴理由書（須按他造人數附具繕本）。
上訴時應提出委任律師為訴訟代理人之委任狀。具有民事訴訟法
第466條之1第1項但書或第2項之情形為訴訟代理人者，另應附具
律師及格證書及釋明委任人與受任人有該條項所定關係之釋明文
書影本。
                                      書記官  陳信和
                                                                                                                                                                                
中    華    民    國    97    年    5     月    15    日                                                                                                                                        
                        
臺灣高等法院 臺中分院 裁判書 -- 民事類
【裁判字號】 97,家上,1
【裁判日期】 970513
【裁判案由】 給付家庭生活費用等
【裁判全文】
臺灣高等法院臺中分院民事判決      97年度家上字第1號
上  訴  人  
即被上訴人  甲○○ 
訴訟代理人  曾彥錚  律師
被 上訴 人
即 上訴 人  乙○○ 
訴訟代理人  陳益軒  律師
複 代理 人  黃柏霖  律師
上列當事人間請求給付家庭生活費用等事件，兩造均對台灣○○
地方法院96年度家訴字第11號○○民國96年11月15日第一審判決
，提起上訴，本院於97年4月29日言詞辯論終結，判決如下：
    主  文
兩造上訴均駁回。
第二審訴訟費用由兩造各自負擔。
    事實及理由
一上訴人（即被上訴人）甲○○起訴主張：
  (一)伊與被上訴人乙○○係為夫妻關係，育有子女丙○○（民國
○○年○○月○○日生）、丁○○（民國○○年○○月○○
日生），兩造於
    婚後即協議由甲○○辭去工作，專心照顧兒女，家庭生活費
    用則由乙○○全額負擔。2名子女自出生後即由甲○○全權
    照料，孩子上下學及補習亦皆由甲○○親自接送，讓乙○○
    全力衝刺事業，無後顧之憂。豈料乙○○於民國（下同）91
    年5月26日無故離家，初始每月仍匯新臺幣（下同）50,000
元作為家庭生活費用，然自91年11月起，因乙○○要求甲○○
簽署離婚協議書遭甲○○拒絕，其後乙○○即未再支付家
    庭生活費用，甲○○雖曾打電話至乙○○上班地點請求給付
    家庭生活費用及子女扶養費用，惟乙○○竟以除非甲○○同
    意離婚，否則絕不支付分文相脅，並專程回家出示離婚協議
    書，要求上訴人甲○○簽字，惟亦為甲○○所拒。
  (二)乙○○應支付家庭生活費用：
  1.乙○○於93年6月前，任職○○商業銀行經理，年薪約2,000
    ,000元，乙○○93年6月退休，領得約7,000,000元退休金，
    之後再轉任○○商業銀行○○分行經理，94年度年薪及投資
所得共計1,899,962元，堪認乙○○之經濟能力遠優於甲○○
。況兩造結婚初始即約定由甲○○專司照顧家庭，家庭生
    活費用及子女扶養費用則由乙○○全額負擔，乙○○拋妻棄
    子，置甲○○母子3人不顧，所有之經濟重擔及家事勞動皆
    由甲○○獨立承擔，甲○○因無工作，只好長期向2名兄長
    借貸苦撐，甲○○所付出之心力與勞力實不可言喻，故本件
    家庭生活費用及子女之扶養費用應由乙○○負全部責任。
  2.又91年至96年間，長女丙○○年約14歲至19歲，長子丁○○
年約13至18歲，正值就學時期，且長女現就讀台大○○院○○
系○○年級，長子丁○○現就讀台中○中○○年級，所需生活費
    用與教育費用遠較幼齡子女為高，參以近年來國內物價指數
    年年上揚，並有通貨膨脹之現象，消費支出有增無減，2名
    子女之扶養費用遠高於91年至94年間台中市平均每人每月消
    費支出，殆無疑義。而乙○○身為銀行經理，年所得近200
    萬元，並於93年6月間領得約7,000,000元之退休金，乙○○
    所得顯高於91年至94年間台中市平均每人每月所得收入甚多
    。況乙○○於91年5月份離家至91年11月止，每月皆匯50,00
    0元作為家庭生活費用，足證乙○○經濟能力可支付家庭生
    活費用50,000元以上，則有關自91年11月起至96年4月止共
    54個月之家庭生活費用，以甲○○及子女共3人每人各20,00
    0元計，共3,240,000元。
  (三)甲○○得依不當得利之規定請求乙○○給付：
    乙○○每月應負擔家庭生活費用為每月60,000元，然乙○○
自91年11月起即未再支付，是乙○○本應履行之債務，因甲○○
之代為支付而得不履行，享有債務免除之利益，甲○○
    自得依民法第179條不當得利之規定，請求乙○○返還所代
    墊之家庭生活費用共計3,240,000元，並求為判決：乙○○
    應給付甲○○3,240,000元，及自起訴狀繕本送達翌日即96
    年4月20日起至清償日止，按年息5%計算之利息。
二被上訴人（即上訴人）乙○○則辯以：
  (一)乙○○於91年5月26日離家，非屬無故離家，係遭甲○○「3
    次持刀惡言相向」之下，為顧及生命之安全及無法容受此部
    分之精神虐待下，因而不得不離開。
  (二)甲○○主張其至96年4月為止，期間共計支付之生活費用為
    3,177,408元，並請求依據不當得利返還請求權請求乙○○
    應返還此部分之費用云云，然此部分無論其所主張之支出金
    額，或請求權之依據，在在均無理由，茲說明如下：
  1.甲○○所主張自乙○○離家之後至96年4月間止，支出小孩
    學雜費、補習費用，共計為1,357,619元，然此部分張有重
    複計算之情形，先不論甲○○是否確實有支出，單以甲○○
    所提出之明細計算後，小孩學雜費、補習費用其金額應僅係
    674,881元，是甲○○主張此部分費用即共支出小孩學雜費
    、補習費用，甲○○主張共計為1,357,619元，根本不實在
    。
  2.另甲○○主張水電瓦斯電話費用為91,789元，然此部分既屬
    甲○○及子女所使用之情形下而產生，又乙○○對於甲○○
    並無負扶養之義務，是此部分之費用自應再扣除3分之1，即
    乙○○縱負有給付家庭生活費用之義務，但金額應係61,193
    元，而非全部分之費用即91,789元，均由乙○○負擔。
  3.另家庭開銷部分，甲○○雖主張每月為32,000元，期間共計
    54個月，計1,728,000元，然此部分之費用既屬全家4人之計
    算所支出，又乙○○對於甲○○亦無負擔扶養費用之義務，
    是此部分縱以甲○○所主張之金額為計算，乙○○對於2位
    子女之生活費用之負擔，亦僅應為864,000元而已（計算式
    ：32,000元÷4×2人×54個月＝864,000），是何來甲○○
    所主張之1,728,000元之多？
    是如依照上開甲○○所主張之數據，有關甲○○所主張之生
    活費用之支出金額，姑且先不論是否真正，其核算之後之金
    額亦僅1,600,074元（計算式：674,881元＋61,193元＋864,
    000元＝1,600,074元），甲○○主張共支出3,177,408元顯
    不實在。
  4.乙○○並非單方面負有支付家庭生活費用義務之人，甲○○
    亦需依「其經濟能力、家事勞動或其他情事分擔之」負擔家
    庭生活費用。是甲○○依據「不當得利」請求乙○○應全部
    負擔此部分之費用，顯無理由。且本件甲○○主張伊係因子
女之生活所需所支付，是其自支付，並非無給付目的，即甲○○
支付此部分生活費用，並非無法律上之原因而支出，是
    其主張依據此一請求權而為請求，顯屬無據。
  (三)乙○○曾任職於○○銀行經理，93年6月辦理退休時，其退
    休所得係約7,000,000元。目前則任職於○○商銀○○分行
經理。其中94年度年薪及投資所得計1,430,000元，非甲○○
所云之2,000,000元。其中超過1,430,000元部分，係屬投
    資所得，然此部分並非每年均可保有正常所得之情形，尤其
    政府僅要求投資就所得部分應辦理報稅，然如有投資人有所
    虧損之時，並無法列為申報所得之扣除額，是不能單依94年
    度之申報數據，即作為乙○○往後所得之依據。乙○○任職
    之○○銀行96年1月為政府接管，公告7月底標售，預計本年
    （即96年）11月初，乙○○即將被迫去職，面臨中年失業，
收入頓失，乙○○日後之生計亦屬堪虞。然此部分事實，甲○○
顯不曾予以考量乙○○之現況，仍認乙○○可持續高所
    得收入之情節，並要求乙○○再給予巨額之生活費用，是其
    請求顯屬無理。
  (四)乙○○自91年5月26日被迫離家之後，除前5個月各有給付甲○○
    之家庭所須50,000元外，另自91年11月至今間，仍有負
    擔下列之費用，共計1,644,365元，茲說明如下：
  1.丙○○、丁○○二人之健保費用，自始至終均係由乙○○負
    擔，5年費用共計185,540元。
  2.負擔登記甲○○名下之二筆不動產（即現住之「台中市南屯
    區○○街○○號○○樓」及「台中市南屯區○○街
    ○○號○○樓」），自91年5月開始至93年9月為止，共負擔房
    屋貸款1,015,000元。甲○○對乙○○上開房貸負擔亦不爭
    執，僅謂此部分非甲○○及2名子女之生活費用之一部分，
    然若非乙○○之付出，甲○○何能安心出售其中一間，且就
    此部分所得用途為何？甲○○亦顯有避重就輕之說法，按該
幢房子先前所繳之頭期款及其後所繳之銀行貸款，既均係乙○○
所支出，如何就出售所得，可視而不見？
  3.另乙○○於92年、94年及96年間均有負擔子女之學費，另過
    年期間，亦均有以紅包之名義資助子女生活所需，且平時亦
    有不定期給付2名子女零用金及補習費，以上合計有393,868
    元。尤其長子丁○○之生活費用現今等同均由乙○○每月按
    期給付，是何來尚有乙○○尚須負擔其生活費用之必要？
  (五)甲○○仍有下列之財產，共計2,222,359元，再加上「台中
    市南屯區○○街○○號○○樓」房屋市價約5,000,000元
    ，共有700餘萬可資供其生活所需，其謂係向其兄長借款渡
    日，與事實不符，茲說明如下：
  1.甲○○於94年10月25日將「台中市南屯區○○街○○號○
    ○樓」房屋予以出售，上開房屋市價約為4600,000元，出
    售所得用以清償兩間房屋房貸之後，尚有餘額189,389元可
    供家庭所需。
  2.甲○○將「台中市南屯區○○街○○號○○樓」之不動產
    於出售前，均有出租，租金每月為12,000元，計得504,000
    元。
  3.甲○○於92年12月12日將乙○○所投保之國泰人壽保險契約
    予以提前解約，計有339,556元之解約金可資運用。
  4.另甲○○將乙○○所交付之下列股票，亦予以處分，計得
    1,200,350元：
    ○○金股票57,110股×13元＝742,430元
    板信銀行股票20,000股×10元＝200,000元
    廣達電腦股票137,684元、宏基股票61,700元、遠紡股票47,
    600元。
    其中板信銀行股票20,000股，業已由乙○○於前次之調解庭
    之時，已一併提出交由甲○○收受，是甲○○謂其無法處分
    ，自屬無據。另廣達電腦股票係登記於丙○○之名下，另宏
    碁股票、遠紡股票則係登記於甲○○之名下，3支股票已由
乙○○於前次之調解庭之時，一併交由甲○○收執，是甲○○
就此部分謂其無此財產可資處分，顯亦無理由。
  5.另甲○○主張因甲○○係向其娘家2位兄長長期借款，因而
對乙○○構成「不當得利」，乙○○否認此請求，應由甲○○
負舉證之責任。
  (六)另甲○○謂曾向其母借款600,000元，更屬不實，蓋此部分
    係甲○○之母親之前出售台北縣土城市之房屋得款，而分別
贈與4名子女各600,000元而來，且此贈與款項係逕匯入甲○○
帳戶，是甲○○獲有600,000元此乃事實，然何來甲○○
    所稱之借用作為頭期購屋款之說？更何況當時乙○○係任職
    銀行，若有貸款之需，原即可透過銀行取得較低之利息支出
    ，何需甲○○所稱之向民間高利借貸？
  (七)乙○○曾於94年9月8日匯款50,000元予丙○○，欲供子女生
    活所需，但遭甲○○以不需乙○○之資助為由，於同年11月
    3日給付客票面額50,000元之支票予乙○○，以退回乙○○
    所給付之50,000元，對此亦有該支票兌現之紀錄可證明，是
    甲○○既先前已表明無須乙○○共同負擔家計之下，是又何
    來現今起訴主張乙○○應負擔家庭生活所需？甲○○之請求
    ，實不無相互矛盾之處。
  (八)夫妻互負扶養義務，為74年6月3日修正之民法第1116條之1
    所明定，而配偶得受他方扶養之要件，依同法第1117條第1
項之規定，係以不能維持生活且無謀生能力者為限。本件乙○○
既確實有付自91年5月至本案起訴期間負擔此部分之家
    庭費用，是甲○○請求乙○○給付生活費用顯無理由。
  (九)甲○○主張其係因必須照顧2位小孩之故，因而無法工作，
    非其不願工作云云，惟有關甲○○婚後於76年初辭去工作時
    ，固曾考量其所得與是否另行聘請他人代為照顧小孩何者為
    佳，然當時亦有約定兩個小孩上小學後即可返回職場，此亦
    係何以甲○○曾於84年中，經乙○○之朋友介紹謀得一職之
    由來。然甲○○工作半年不到，即因個人無意願續行工作因
    而辭職，此後更係長期賦閒在家已達10餘年，是甲○○主張
    因代為照顧小孩因而無法上班，純屬藉口，且其後小孩上學
    ，實際均係由乙○○上班順便載送。是有關甲○○主張因小
    孩之故，因而無法上班，必須由娘家之兄長借支支撐家計云
    云，實有將其個人之無工作意願之因素，卸責於小孩之故而
    無法工作之嫌。
  (十)綜上所述，乙○○自被迫離家出走之後，前後尚負擔家計計
    有2,001,408元，另亦有提供財產供甲○○處分之金額，亦
    高達得700餘萬元，兩者相加，計期間已有予甲○○及子女
    之生活所需高達900餘萬元，而此金額尚遠高於甲○○現今
    之請求返還不當得利之金額，是又何來甲○○尚有何權利可
    請求乙○○返還所謂之家庭生活費？是甲○○之請求顯無理
    由，並求為判決：甲○○之訴駁回。
三本件第一審對上訴人甲○○之請求，判決部分勝訴，部分敗訴
  ，兩造均對其敗訴部分聲明不服，求為廢棄1.甲○○上訴聲明
  ：原判決不利於上訴人部分廢棄，上廢棄部分被上訴人應再給
  付上訴人2,242,408元及自96年4月20日起至清償日止，按年百
  分之5計算之利息，他造之上訴駁回；2.乙○○上訴聲明：原
  判決不利於上訴人部分廢棄。上開廢棄部分被上訴人於第一審
  之訴駁回，並駁回對造之上訴。
四關於兩造主張之事實理由及攻擊防禦方法，與第一審判決書記
  載者相同，茲引用之。
五上訴人甲○○提起上訴主張：
  (一)原判決認上訴人於原審係主張上訴人及子女每人每月家庭生
    活費用僅止於20,000元一情，顯有誤會。
  1.查上訴人之真意乃指自91年11月起至96年4月止計54個月期
    間，上訴人代被上訴人支付之家庭生活費用平均為每人每月
    20,000元。故以上訴人及二名子女共3人計，上訴人每月代
    上訴人支付之家庭生活費用即為60,000元。為此，上訴人方
    依不當得利之法理，起訴請求判決被上訴人應返還共3,240,
    000元（20000×3×54＝3240000）。至被上訴人於前開期間
    內曾支付之金額，縱屬家庭生活費用之一部，亦非為本件訴
    訟之範圍。
  2.上訴人96.9.5辯論意旨狀陳明：「查被告離家後，除負擔丙
    丙○○、丁○○二人之健保費及九十二年五月起至九十三年九
    月止之房貸外，並未支付原告任何家庭費用，況原告所請求
    之金額，亦不包括前揭二項部分，合先敘明。」；上訴人於
    96.9.12陳述狀亦明列：「至96年4月原告共支付：壹、小孩
    學雜費、補習費等共1,357,619元。貳、水電瓦斯電話費91,
    789元。參、家庭開銷172.8萬。共計3,177,408元.. 」，此
    即明確指出於91年11月起至96年4月止之期間，上訴人代被
    上訴人支付之家庭生活費用數額；原審96.11.1言詞辯論庭
    ，上訴人更陳述：「被告所給付的這些金額是紅包、零用錢
    、手機費用，這些應該不算入被告支付的家庭費用當中。」
    （查上訴人之原意係謂「這些應該不算入被告應返還給原告
    之家庭費用當中」）。可知上訴人於原審之主張，係請求被
    上訴人返還上訴人所代為支付之每人每月20,000元之家庭生
    活費用，至被上訴人另行贈與子女或負擔之其他費用，則與
    上訴人之請求無涉。而原判決顯然誤會上訴人之主張，其先
    於判決內認定：「.. 從而原告主張自91年11月至96年4月，
    原告及子女之每人每月家庭生活費用為20,000元應為可採」
    。續又基於上開誤解而載述：「綜上，被告自91年11月至96
    年4月間給付2名子女之健保費185,540元，紅包、零用金、
    補習費、學費合計393,868元即自91年5月開始至93年9月為
    止，共負擔2棟房屋貸款1,015,000元皆可自被告應給付原告
    之家庭生活費用中扣抵」。致最後判決被上訴人應給付上訴
    人之金額遠低於上訴人實際之付出，對上訴人而言，該判決
    實難稱公平允當。
  (二)原判決以兩造之所得與財產相互比較後，認上訴人應分擔家
    庭生活費用5分之1，被上訴人應分擔5分之4云云亦有未合。
  1.按家庭生活費用，除法律或契約另有約定外，由夫妻各依其
    經濟能力、家事勞動或其他情事分擔之，民法第1003條之1
    第1項定有明文。揆諸本條立法緣由，乃肯定家事勞動價值
    之具體實現，而明定家庭生活費用分擔方法，得以家事勞動
    抵付之，合先敘明。
  2.查上訴人於婚後即與被上訴人協議，由上訴人辭去工作，專
    心照顧兒女，家庭生活所需費用則由被上訴人全額負擔，此
    點在原審亦為被上訴人所未否認。而證人丙○○於96.10.4
    原審言詞辯論程序亦證稱：「被告在離家之前，兩造有約定
    ，由爸爸外出工作賺錢，媽媽照顧我們及家裡的生活。」可
    知，依兩造之協議，就家庭生活費用，上訴人乃專以家事勞
    動之方式分擔，而實際上家庭生活所需金錢之支出，則由被
    上訴人全權負責，殆無疑義。
  3.故兩造婚後就家庭生活費用之分擔方法，顯已定有契約。惟
    被上訴人自91年11月起即未依約負擔家庭生活費用之開銷，
    而上訴人則仍持續恪盡家事勞動、照顧子女之責任。依此，
    上訴人實已善盡其對家庭生活費用之分擔義務，自無再就實
    際支出部分更負擔5分之1之理。此乃民法第1003條之1第1項
    之當然解釋，詎原判決未慮及此，驟判兩造家庭生活費用之
    實際支出，應由上訴人、被上訴人各分擔5分之1及5分之4，
    顯有未洽。
  (三)縱認上訴人除以家事勞動分擔之外，就家庭生活費用之實際
    金錢支出仍應按收入、財產比例負擔，惟原判決就兩造之所
    得及財產總額之認定，亦有與事實不符之處。
  1.原判決認上訴人因每月租金收入有120,000元，則每年所得
    即有150,000元之譜。惟此租金收入，於94年6月租約到期之
    後即不再存續，故自此上訴人即無任何固定收入可言。原判
    未見此情，尚將該收入列為審酌兩造應負擔家庭生活費用比
    例之依據，對上訴人並不公平。
  2.就兩造財產總額方面，原判決認上訴人之財產總額約有5,20
    0,000元，然並未扣除其中尚有400,000元之負債；另據被上
    訴人所提出其受領退休金之單據，除○○銀行所給付之7,01
    1,799元之外，尚有勞保退休給付之3,387,516元，故被上訴
    人財產總額至少應有10,399,315元。原審僅認定7,011,799
    元，亦有違誤。
六被上訴人乙○○於本院辯稱：
  (一)有關「家庭生活費用」，其請求之依據，固與扶養費用請求
    之依據不同，然實者兩者之間，並非全然不同之概念，因而
    被上訴人請求上訴人應負擔被上訴人與丙○○、丁○○等2
    人自91年11月起至96年4月止之之家庭生活費用，計3,240,
    000元，並依據不當得利法律關係，請求上訴人返還此部分
    因而所受有之不當利益云云，其判決即顯有適用法令錯誤之
    處，茲說明如下：
  1.按修正前民法第1026條雖規定（91年6月26日公告刪除，同
    年月28日生效），夫妻法定財產制關於家庭生活費用，除夫
    無支付能力時，由妻就其財產之全部負擔外，以由夫負擔為
    原則，如妻有正當理由而與夫分居時，夫仍應負擔妻之生活
    費用，即家庭生活費用，此與法定扶養義務不同。至於生活
    費用給付之方法，兩造如未協議時，自得由法院斟酌情形定
    之（最高法院50年台上字第2737號、38年台上字第18號判例
    參照）。然現行民法已將民法第1026條於夫妻財產制中刪除
    ，並在婚姻之普通效力中增訂第1003條之1第1項規定「家庭
    生活費用，除法律或契約另有約定外，由夫妻各依其經濟能
    力、家事勞動或其他情事分擔之。」，從而上訴人並非單方
    面負有支付此費用之人，被上訴人亦需依「其經濟能力、家
    事勞動或其他情事分擔之」負擔此部分費用之人。是被上訴
    人甲○○主張伊先行支付此部分之費用後，依據「不當得利
    」請求上訴人應全部負擔此部分之費用，即顯無理由。蓋不
    當得利之成立，係以無法律上之原因而受利益，致他人受損
    害為其成立要件。本件被上訴人甲○○所辯稱上訴人應負擔
    之3,240,000元，伊係因子女之生活所需所支付（按姑且先
    不論是否確實有此金額之支付），依其所陳述之支付事實，
    被上訴人並非無給付目的，即被上訴人甲○○之支付此部分
    生活費用，並非無法律上之原因而支出，蓋依據修正後之第
    1003條之1第1項規定「家庭生活費用，除法律或契約另有約
    定外，由夫妻各依其經濟能力、家事勞動或其他情事分擔之
    。」是被上訴人縱然確實整支付此部分之生活費用（按上訴
    人業已否認，此部分仍需由被上訴人責舉證之責任），並非
    係無法律上之原因，從而被上訴人之主張，自難認係不當得
    利之情形，是其主張依據此一請求權而為請求，亦顯無理由
    。
  2.另最高法院96年度台上字第81號判決理由中，亦明白表示「
    按父母對於未成年子女之扶養義務，不因結婚經撤銷或離婚
    而受影響，固為民法第1116條之2所明定。惟父母對於未成
    年子女之扶養義務，係本於父母子女之身分關係而當然發生
    ，由父母共同提供未成年子女生活及成長所需，父母對於未
    成年子女所提供之扶養義務係整體合一，倘父母之一方已提
    供未成年子女完全之扶養，即已就子女之扶養費用為全部給
    付時，應認未成年子女受扶養之權利已獲滿足，無從向未支
    付扶養費用之父母他方請求給付。於父母之夫妻關係存續中
    ，父母間已支付之一方如何向未支付之他方請求給付，應依
    父母間所應適用之夫妻財產制定其內部之分擔。」換言之，
    有關未成年子女部分，不論其所請求係屬「扶養費」，抑或
    係「家庭生活費」，倘父母之一方已提供未成年子女完全之
    扶養，即已就子女之扶養費用為全部給付時，應認未成年子
    女受扶養之權利已獲滿足，無從向未支付扶養費用之父母他
    方請求給付。於父母之夫妻關係存續中，父母間已支付之一
    方如何向未支付之他方請求給付，應依父母間所應適用之夫
    妻財產制定其內部之分擔。是何來原審判決認定被上訴人可
    以依據不當得利之法律關係予以請求返還之可能？
  3.又審視最高法院90年台上字第956判決理由中，亦認定「按
    不當得利，係以無法律上之原因而受利益，致他人受損害為
    其成立要件。本件上訴人於原審辯稱：伊係因被上訴人之自
    願墊付而受益，而其自願墊付非無給付目的（請原審闡明之
    ），即被上訴人無論因何目的而給付，至少有無因管理之目
    的，故不得謂伊受益係無法律上之原因等語，倘屬可採，則
    上訴人因被上訴人墊付家庭生活費用而受益，依上說明，似
    難認係不當得利，是上訴人此項抗辯，與其受有不當得利與
    否，至為關切。乃原審就此未於判決理由項下說明其取捨意
    見，判決理由自屬不備。又上訴人應負擔之家庭生活費用，
    原審雖認定被上訴人已先行墊付一段期間，但上訴人負擔家
    庭生活費用之義務若未因而消滅，則被上訴人能否依不當得
    利之法律關係為請求，亦非無疑。乃原審就上訴人此負擔義
    務，是否已因被上訴人先行墊付而告消滅，未予認定，僅以
    上訴人有負擔家庭生活費用之義務，卻由被上訴人墊付，即
    謂被上訴人得請求上訴人返還不當得利，亦屬可議。」從而
    有關本件被上訴人所主張之金額，姑且先不論尚有待斟酌之
    餘地，縱其陳述係屬實真正，然有關被上訴人所支出之此部
    分費用，既非無法律上原因，是又何來執此請求上訴人負擔
    此部分之費用？
  4.綜上所述，原判決認定被上訴人所主張之家庭生活費用，其
    中認定上訴人應負擔之費用為259,200元，且此部分被上訴
    人得依據不當得利之法律關係請求返還，此部分之判決，即
    顯有適用法令錯誤之處。
  (二)又關於夫妻互受扶養權利之順序，既與直系血親尊親屬同，
    自不以無謀生能力為必要。然有關受扶養請求權人仍須係屬
    於「不能維持生活」之情形下，方有請求之權利，而審視本
    件被上訴人其名下尚有上訴人所購置之不動產一幢，因亦尚
    有大量未處分之股票可資處理，是能否謂其已係「不能維持
    生活」之情形？原審判決亦顯未盡查明之處，即謂被上訴人
    之請求上訴人應負擔包含被上訴人部分之生活費，其判決亦
    顯有適用法令錯誤之處，茲說明如下：
  1.查最高法院79年台上字第2629號判例要旨固謂：「七十四年
    六月三日修正公布之民法第一千一百十六條之一規定：『妻
    互負扶養之義務，其負扶養義務之順序與直系血親卑親屬同
    ，其受扶養權利之順序與直系血親尊親屬同』夫妻互受扶養
    權利之順序，既與直系血親尊親屬同，自不以無謀生能力為
    必要。本院四十三年台上字第七八七號判例係就民法修正前
    所為之詮釋，自民法增訂第一千一百十六條之一規定後，即
    不再援用。」，然有關受扶養權利人仍須係屬於「不能維持
    生活」之情形，則並無免除，對此參照最高法院87年台上字
    第2727號判決要旨亦明示：「七十四年六月三日修正公布之
    民法第一千一百十六條之一規定：『夫妻互負扶養之義務，
    其負扶養義務之順序與直系血親卑親屬同，其受扶養權利之
    順序與直系血親尊親屬同』。夫妻互受扶養權利之順序，既
    與直系血親尊親屬同，自不以無謀生能力為必要。從而夫妻
    之一方因交通事故死亡時，他方自得依民法第一百九十二條
    第二項規定，向加害人請求扶養費損害賠償，但依民法第一
    千一百十七條規定，仍須以不能維持生活者為限，始得請求
    加害人賠償。」是本件被上訴人如非屬不能維持生活之情形
    下，是又如何據為請求上訴人應負擔被上訴人部分之家庭生
    活費用？
  2.按有關兩造不爭執事項之一，係被上訴人名下尚有「台中市
    南屯區○○街○○號○○樓」之不動產，另其名下尚有
    ○○金控及板信銀行之股票，且原審判決理由中復謂被上訴
    人名下之資產尚有高達5,200,000元，是被上訴人名下既然
    尚有價值不菲之不動產，是又如何認定被上訴人得以請求上
    訴人應負擔被上訴人本身部分之家庭生活費用？
  (三)更何況，上訴人係因被上訴人之家暴之下，不得不離開兩造
    原居主之處所，是上訴人未給付生活費（按仍有給付，僅被
    上訴人主張不足而已），亦係屬可歸責於被上訴人事由所致
    ，是何來其現今仍可請求上訴人仍需負擔被上訴人部分之家
    庭生活費用？茲說明如下：查有關上訴人之所以被迫於91年
    5月26日離開兩造原所居住之「台中市南屯區○○街○○
    號○○樓」，係因被上訴人對於上訴人為家暴之行為所致
    ，對此審視證人丁○○於一審之證述，即可略知確實，僅因
    其為兩造之子，無法自由表達此部分之真象，然設若非確實
    如此，則上訴人又何以必須二手空空，倉促之間離開原居住
    之處所之必要？
  (四)縱退萬步言之，被上訴人之請求權依據（即得依據不當得利
    請求，且被上訴人係屬不能維持生活之情形）係屬有理由，
    然原審認定上訴人應負擔自91年11月起至96年4月止之生活
    費用，共計2,592,000元，亦顯屬偏高，茲說明如下：
  1.按上訴人之扶養義務人尚有父親及母親縱以原審之標準計算
    ，台中市每戶91年至94年之支出佔收入之比例66.7％，計算
    出上訴人及被上訴人之年家庭消費支出應較平均值為高之
    1,069,868元，然需上訴人支出家庭生活費用者，除被上訴
    人及二名子女外，尚有同居已退休之上訴人父母二人及上訴
    人本人，總計為6人，是核算後每人每月平均支出應為14,85
    9元，此與原審判決所認定之每月支出應至少為25,684元（
    按被上訴人係請求二萬元）顯屬為低，即被上訴人之主張已
    屬相去甚遠。是有關家庭生活所需部分，依此計算應為2,40
    7,158元（計算式：14859×3×54＝2407158），依原審認定
    上訴人應負擔五分之四計算，上訴人應負擔之生活費用應為
    1,925,726元。
  2.又上開家庭生活費用，原審復未就上訴人其餘已支出之部分
    併入計算，是其判決認上訴人給付生活費用不足，亦顯有錯
    誤之處，茲說明如下：
  (1)查原審判決認上訴人已支出之生活費用為1,594,408元，然
    實際漏未計算雙方不爭執事項第八、九、十點之金額。
    其中有關不動產部分：
  被上訴人出售台中市南屯區○○街○○號○○樓房屋所得
    之餘額189,389元。
  被上訴人將上開房屋出售前之租金收益每月12,000元，共計
    收入為324,000元。
  被上訴人現有之台中市南屯區○○街○○號○○樓房屋
    ，上訴人以6,050,000元購入，現值約5,000,000元。上開金
    額合計為5,513,389元，是為上訴人所支出為維繫家庭所必
    要之費用，自應列入家庭生活費用之計算。
  (2)有關保險部分：
    上訴人為被上訴人投保並繳納保費之國泰人壽保險契約，遭
    被上訴人提前解約，並領得339,556之解約金。雖被上訴人
    為該保險契約名義上之投保人，然所有保費之支出係由上訴
    人所繳納，故解約後之所得應屬上訴人所有或視為上訴人之
    給付，此筆款項亦應列入家庭費用之計算。
(3)有關股票部分：
  被上訴人曾持有○○金控股票57110股，被上訴人自承賣得
    金額為630,000元。
  被上訴人目前尚有板信銀行股票2萬股。
  上開2批股票均係上訴人所購買，後交付予被上訴人，板信商
  銀股票現以每股為10元計算，總計為830,000元。
  前述總金額為6,682,945元，若再加計原審確認之1,594,408元
  ，合計上訴人對家庭生活費用之支出已達8,277,353元，扣除
  前計上訴人應負擔之費用1,925,726元，上訴人實已較法定義
  務多支出達6,351,627元，上訴人對於被上訴人及子女之照護
  實已不可言喻。
  (五)按婚姻係以夫妻之共同生活為目的，配偶應互相協力保持其
    共同生活之圓滿、安全及幸福，因而夫妻應相互尊重以增進
    情感之和諧、防止家庭暴力之發生，此為維繫婚姻所必要。
    故夫妻一方之行為，凡有礙於他方配偶之人格尊嚴與人身安
    全（含肉體與精神上之痛苦），致夫妻無法繼續共同生活者
    ，均應認符合民法第1052條第1項第3款規定「受他方不堪同
    居之虐待」（最高法院85年度台上字第551號判決要旨足資
    參照）。然上訴人念及夫妻情誼，在遭受被上訴人三次持刀
    恐嚇下，並未立即訴請離婚，僅以離家自保為手段，並持續
    盡力照料被上訴人等之生活，惟亦因此造成上訴人二名子女
    當時年記尚幼，無法認知被上訴人之惡行而於原審有正確無
    誤之陳述，然仍不可抹滅上訴人對家庭之用心，但被上訴人
    不知悔改，貪得無厭，上訴人無奈之餘始另行提起離婚之訴
    ，對於被上訴人決不再姑息，並請本院體察上訴人已盡之責
    任，為人夫為人父已不可多得。
七本院審理之結果：
  (一)兩造爭執之事實：
  1.甲○○及2名子女自91年11月至96年4月合理之家庭生活費用
    數額為何？乙○○是否應負擔甲○○家庭生活費用部分，抑
    僅須負擔2名子女部分即可？
  2.兩造之資力各為何？兩造負擔家庭生活費用之比例為何？甲○○
    是否可依不當得利請求乙○○給付應負擔之比例？
  3.乙○○自91年11月至96年4月間給付2名子女之健保費185,54
    0元及紅包、零用金、補習費、學費合計393,868元是否皆可
    自乙○○應給付甲○○之家庭生活費用中扣抵？
  4.乙○○自91年5月開始至93年9月為止，共負擔台中市南屯區
    ○○街○○號○○樓及○○樓2棟房屋房屋貸款1,015,000元
    是否可自乙○○應給付甲○○之家庭生活費用中扣抵？
  (二)甲○○主張其自91年11月起至96年4月止，兩造分居期間支
    出家庭生活費用每人每月20,000，是甲○○及子女3人合計
    為每月60,000，上開期間之家庭生活費用合計為3,240,000
    元（計算式：6×54＝324），並提出2名子女54個月學雜費
    及生活費用明細及水電、瓦斯、電話費等支出憑證件為證，
    另家庭開銷以每月32,000萬計，亦計算出54個月總支出為
    317餘萬元，乙○○雖辯稱家庭開銷費用之主張，有重複計
算之情形，此部分先不論甲○○是否確實有支出，單以甲○○
所提出之明細計算後，小孩學雜費、補習費用其金額應僅
    係674,881元云云。惟查：
  1.家庭生活費用既為家庭成員維持生活所需應支出之費用，不
    以提出費用支出單據為唯一之認定依據，倘非屬必要費用，
    縱有單據亦不得列入家庭生活費用，反之，如屬必要費用，
    縱難以提出單據，其數額仍宜衡量家庭成員實際需求定之。
  2.本件甲○○與2名子女居住兩造共同住所台中市南屯區○○
    街○○號○○樓，則有關甲○○及2名子女家庭生活費用
    ，即應參考居住同一地區平均家庭收支狀況為斷，經查91年
    度至94年度台中市市民家庭收支報告資料，台中市市民91年
    度每戶所得為1,071,767元，消費支出為每戶690,313元，每
    戶平均3.56人，每人每月平均支出為16,159元。台中市市民
    92年度每戶所得為1,144,518元，消費支出為每戶728,221元
    ，每戶平均3.49人，每人每月平均支出為17,388元。台中市
    市民93年度每戶所得為1,044,091元，消費支出為每戶732,7
    16元，每戶平均3.39人，每人每月平均支出為18,012元。台
    中市市民94年度每戶所得為1,051,912元，消費支出為每戶
    724,258元，每戶平均3.38人，每人每月平均支出為17,856
    元，此有甲○○提出之行政院主計處公布之91年至94年家庭
    收支概況調查報告附卷可憑。綜上可知，台中市民91年至94
    年間每戶每年所得平均為1,078,072元，每人每月平均消費
    支出為17,354元，而兩造子女丙○○、丁○○於91年11月至
    96年4月，分別經歷高中、大學及國中、高中等就學階段，
    除日常生活需求外，衡諸2名子女就讀之學校分別為台中○
    中、臺大醫學院及台中○中等以升學為主之名校，勢必需要
    相當之補習費及相關學習費用，參酌兩造斯時資力（乙○○
    94年度年收入約1,460,000元，甲○○每月租金所得12,000
    元，1年租金收入為14.4萬元，合計160.4萬元，為台中市民
    91年至94年每戶每年平均所得之1.48倍），應認每人每月消
    費支出為25,684元合理（計算式：17,354×1.48＝25,684）
    ，從而甲○○主張自91年11月至96年4月，甲○○及子女之
    每人每月家庭生活費用為20,000元，應為可採。
  (三)按74年6月3日修正公布之民法第1116條之1規定：「夫妻互
    負扶養之義務，其負扶養義務之順序與直系血親卑親屬同，
    其受扶養權利之順序與直系血親尊親屬同」。夫妻互受扶養
    權利之順序，既與直系血親尊親屬同，自不以無謀生能力為
必要。（最高法院79年台上字第2629號判例參照）。是乙○○
抗辯甲○○尚有謀生能力，其不須負擔甲○○之家庭生活
    費用，洵不足採。
  (四)乙○○抗辯其係因遭甲○○3次持刀惡言相向始離家，惟兩
    造子女丙○○、丁○○於原審皆證稱不知甲○○有持刀之情
    事，乙○○復無其他證據以實其說，難認乙○○所言屬實。
    又縱認乙○○上開抗辯確有其事，亦不能以之為免除給付家
    庭生活費用之依據。乙○○另抗辯甲○○將其於94年9月8日
    匯款50,000元予丙○○之生活費用退回，甲○○既先前已表
    明無須乙○○共同負擔家計之下，甲○○本件請求，與前之
    立場實有相互矛盾之處。甲○○固承認其係因乙○○以離婚
    相脅而退回該筆款項，惟不論甲○○退還50,000元之原因為
    何，乙○○仍無法免除其依法應給付家庭生活費用之責，附
    此敘明。
  (五)按家庭生活費用，除法律或契約另有約定外，由夫妻各依其
    經濟能力、家事勞動或其他情事分擔之（民法第1003條之1
    第1項參照）。是關於夫妻於婚姻關係存續中對家庭生活費
    用（包括子女扶養費用）自應按其經濟能力比例負擔家庭生
    活費用義務。茲就兩造經濟能力分述如下：
  1.所得部分：依卷附之兩造稅務電子閘門財產所得調件明細表
    查知，甲○○95年度有宏碁股份有限公司及板信商業銀行股
份有限公司股利所得兩筆，股利所得尚屬微薄，復加上甲○○
每月租金所得12,000元，甲○○每年所得約為150,000元。
    而乙○○95年度薪資所得近1,600,000元，並有多筆股利及
    利息所得，合計總所得為1,890,116元。另查乙○○94年度
    之薪資及投資所得亦高達1,899,962元，乙○○雖抗辯投資
    所得非每年皆可保有，惟由乙○○94、95年之投資所得觀之
    ，乙○○之投資均有穩定之所得，乙○○另辯稱其今年11月
    有可能面臨失業，惟甲○○請求者係91年11月至96年4月之
家庭生活費用，是應參酌乙○○上開期間之經濟能力，乙○○
抗辯其後可能失業及其後無法保有如94年、95年之投資所
    得顯與甲○○本件請求無關。綜上可知，乙○○於上開期間
    之所得約為甲○○之10倍多。
  2.財產部分：依卷附之兩造稅務電子閘門財產所得調件明細表
    查知，95年度甲○○名下之財產除有台中市南屯區○○
    街○○號○○樓房屋1棟（市價約4,500,000元），尚有汽車1
    部，另兩造所不爭執之部分尚有出售台中市南屯區○○
    街○○號○○樓房屋之餘額189,389元，及國泰人壽解約金339
,556 元，是甲○○之財產約有5,200,000元。而95年度乙○○
    之財產雖僅有2筆，總額為20,000元，惟乙○○93年從○○
    銀行退休領得之退休金為7,011,799元為兩造所不爭執，
    是乙○○之財產所得應高於甲○○有180餘萬。
  (六)乙○○自91年5月26日離家為兩造不爭執之事實，是兩造子
    女之照護及家庭勞務皆由甲○○1人任之，本院斟酌91年11
    月至96年4月係屬2名子女重要之升學階段，甲○○肩負照護
    教育之重責大任，需較乙○○付出更多之時間與精力，極其
    辛苦，2名子女能分別考取台大○○系及台中○中等名校名
系，甲○○對子女之教養照護必有相當心力之付出，依甲○○
付出之心力與勞力換算之，復衡量兩造經濟能力、家事勞
動等一切情形，認為甲○○應分擔家庭生活費用5分之1，乙○○
分擔5分之4為合理，依此計算甲○○應分擔每月家庭生
    活費用為12,000元（計算式：20,000×3×1/5＝12,000），
    乙○○則為48,000元（計算式：20,000×3×4/5＝48,000）
    。
  (七)復徵之無法律上之原因而受利益，至他人受損害者，應返還
    其利益（民法第179條前段參照）。而扶養義務人履行其本
    身之扶養義務，致他扶養義務人得因此不必盡其應盡之扶養
    義務而受有利益，此時他扶養義務人所受之利益為「免履行
    扶養義務」之利益，而為履行扶養義務者即因逾其原應負擔
    之部分，而受有損害。且兩者間亦有因果關係存在，故應成
    立不當得利。另按倘非父母不能共同負擔義務，父母之一方
    支付全部未成年子女之扶養費後，故非不得依不當得利法律
    關係向他方請求分擔（最高法院92年台上字第2362號判決參
    照），故乙○○應分擔扶養費用部分，如因甲○○代為支付
其應分擔之部分者，自係無法律上之原因而受利益，致甲○○
受有損害，甲○○自得依不當得利之規定，請求乙○○返
    還代為支付之扶養費用。
  (八)按上開行政院主計處公布之家庭收支概況調查報告所列家庭
    之消費支出即指日常生活之食衣住行育樂、醫療保健、運輸
    通訊、娛樂消遣、雜項支出等項目，2名子女之健保費係屬
    醫療保健類之支出，當屬家庭生活費用之一部；而乙○○給
    予2名子女之紅包、零用金、補習費、學費等費用，2名子女
    應係將之用於日常生活之食、衣、行、育、樂方面，是亦為
    家庭生活費用之一部。另乙○○給付台中市南屯區○○
    街○○號○○樓及○○樓2棟房屋貸款，其中○○樓係供兩造及2名
    子女居住之房屋，則乙○○支付該房屋之貸款，自屬供給家
    庭生活居住所需，而為家庭生活費用之一部，又○○樓部分則
    為甲○○出租收取租金供家庭生活費用之用，是乙○○給付
    該房屋之貸款亦與家庭生活費用相關，從而上開2棟房屋貸
    款亦為家庭生活費用之一部。綜上，乙○○自91年11月至96
    年4月間給付2名子女之健保費185,540元，紅包、零用金、
    補習費、學費合計393,868元，及自91年5月開始至93年9月
    為止，共負擔2棟房屋貸款1,015,000元皆可自乙○○應給付
    甲○○之家庭生活費用中扣抵。
  (九)綜上所述，乙○○自91年11月起至96年4月止（共54個月）
    應分擔之家庭生活費用為2,592,000元（計算式：48,000×
    54＝2,592,000）。扣除乙○○已經給付之金額1,594,408元
    【計算式：185,540（健保費）＋393,868（紅包等支出）＋
    1,01 5,000（房屋貸款）＝1,594,408】，甲○○代墊金額
為997,59 2元（2,592,000－1,594,408＝997,592）。甲○○
依不當得利之規定請求返還997,592元及自起訴狀送達之
    翌日即96年4月20日起至清償日止，按年息5%計算之利息，
    為有理由，逾此範圍之請求則無理由，兩造之上訴意旨執前
    述五六之爭詞，分別指摘原判決不利於己之部分不當，均核
    無理由，應予駁回。
八本件事證已臻明確，兩造其餘攻擊防禦方法及未經援用之證據
  ，核與判決結果不生影響，爰不一一論述，附此敘明。
據上論結，本件兩造上訴均無理由，依民事訴訟法第449條第1項
、第78條，判決如主文。
中    華    民    國    97    年    5     月    13    日
                  民事第四庭    審判長法  官  黃斐君
                                      法  官  陳蘇宗
                                      法  官  黃永祥
以上正本係照原本作成。
甲○○得上訴；乙○○不得上訴。
如對本判決上訴，須於收受判決送達後20日內向本院提出上訴書
狀，其未表明上訴理由者，應於提出上訴後20日內向本院提出上
訴理由書（須按他造人數附具繕本）。
上訴時應提出委任律師為訴訟代理人之委任狀。具有民事訴訟法
第466條之1第1項但書或第2項之情形為訴訟代理人者，另應附具
律師及格證書及釋明委任人與受任人有該條項所定關係之釋明文
書影本。
                                      書記官  陳信和
                                                                                                                                                                                
中    華    民    國    97    年    5     月    15    日                                                                                                                                        
                        
臺灣高等法院 臺中分院 裁判書 -- 民事類
【裁判字號】 97,家上,1
【裁判日期】 970513
【裁判案由】 給付家庭生活費用等
【裁判全文】
臺灣高等法院臺中分院民事判決      97年度家上字第1號
上  訴  人  
即被上訴人  甲○○ 
訴訟代理人  曾彥錚  律師
被 上訴 人
即 上訴 人  乙○○ 
訴訟代理人  陳益軒  律師
複 代理 人  黃柏霖  律師
上列當事人間請求給付家庭生活費用等事件，兩造均對台灣○○
地方法院96年度家訴字第11號○○民國96年11月15日第一審判決
，提起上訴，本院於97年4月29日言詞辯論終結，判決如下：
    主  文
兩造上訴均駁回。
第二審訴訟費用由兩造各自負擔。
    事實及理由
一上訴人（即被上訴人）甲○○起訴主張：
  (一)伊與被上訴人乙○○係為夫妻關係，育有子女丙○○（民國
○○年○○月○○日生）、丁○○（民國○○年○○月○○
日生），兩造於
    婚後即協議由甲○○辭去工作，專心照顧兒女，家庭生活費
    用則由乙○○全額負擔。2名子女自出生後即由甲○○全權
    照料，孩子上下學及補習亦皆由甲○○親自接送，讓乙○○
    全力衝刺事業，無後顧之憂。豈料乙○○於民國（下同）91
    年5月26日無故離家，初始每月仍匯新臺幣（下同）50,000
元作為家庭生活費用，然自91年11月起，因乙○○要求甲○○
簽署離婚協議書遭甲○○拒絕，其後乙○○即未再支付家
    庭生活費用，甲○○雖曾打電話至乙○○上班地點請求給付
    家庭生活費用及子女扶養費用，惟乙○○竟以除非甲○○同
    意離婚，否則絕不支付分文相脅，並專程回家出示離婚協議
    書，要求上訴人甲○○簽字，惟亦為甲○○所拒。
  (二)乙○○應支付家庭生活費用：
  1.乙○○於93年6月前，任職○○商業銀行經理，年薪約2,000
    ,000元，乙○○93年6月退休，領得約7,000,000元退休金，
    之後再轉任○○商業銀行○○分行經理，94年度年薪及投資
所得共計1,899,962元，堪認乙○○之經濟能力遠優於甲○○
。況兩造結婚初始即約定由甲○○專司照顧家庭，家庭生
    活費用及子女扶養費用則由乙○○全額負擔，乙○○拋妻棄
    子，置甲○○母子3人不顧，所有之經濟重擔及家事勞動皆
    由甲○○獨立承擔，甲○○因無工作，只好長期向2名兄長
    借貸苦撐，甲○○所付出之心力與勞力實不可言喻，故本件
    家庭生活費用及子女之扶養費用應由乙○○負全部責任。
  2.又91年至96年間，長女丙○○年約14歲至19歲，長子丁○○
年約13至18歲，正值就學時期，且長女現就讀台大○○院○○
系○○年級，長子丁○○現就讀台中○中○○年級，所需生活費
    用與教育費用遠較幼齡子女為高，參以近年來國內物價指數
    年年上揚，並有通貨膨脹之現象，消費支出有增無減，2名
    子女之扶養費用遠高於91年至94年間台中市平均每人每月消
    費支出，殆無疑義。而乙○○身為銀行經理，年所得近200
    萬元，並於93年6月間領得約7,000,000元之退休金，乙○○
    所得顯高於91年至94年間台中市平均每人每月所得收入甚多
    。況乙○○於91年5月份離家至91年11月止，每月皆匯50,00
    0元作為家庭生活費用，足證乙○○經濟能力可支付家庭生
    活費用50,000元以上，則有關自91年11月起至96年4月止共
    54個月之家庭生活費用，以甲○○及子女共3人每人各20,00
    0元計，共3,240,000元。
  (三)甲○○得依不當得利之規定請求乙○○給付：
    乙○○每月應負擔家庭生活費用為每月60,000元，然乙○○
自91年11月起即未再支付，是乙○○本應履行之債務，因甲○○
之代為支付而得不履行，享有債務免除之利益，甲○○
    自得依民法第179條不當得利之規定，請求乙○○返還所代
    墊之家庭生活費用共計3,240,000元，並求為判決：乙○○
    應給付甲○○3,240,000元，及自起訴狀繕本送達翌日即96
    年4月20日起至清償日止，按年息5%計算之利息。
二被上訴人（即上訴人）乙○○則辯以：
  (一)乙○○於91年5月26日離家，非屬無故離家，係遭甲○○「3
    次持刀惡言相向」之下，為顧及生命之安全及無法容受此部
    分之精神虐待下，因而不得不離開。
  (二)甲○○主張其至96年4月為止，期間共計支付之生活費用為
    3,177,408元，並請求依據不當得利返還請求權請求乙○○
    應返還此部分之費用云云，然此部分無論其所主張之支出金
    額，或請求權之依據，在在均無理由，茲說明如下：
  1.甲○○所主張自乙○○離家之後至96年4月間止，支出小孩
    學雜費、補習費用，共計為1,357,619元，然此部分張有重
    複計算之情形，先不論甲○○是否確實有支出，單以甲○○
    所提出之明細計算後，小孩學雜費、補習費用其金額應僅係
    674,881元，是甲○○主張此部分費用即共支出小孩學雜費
    、補習費用，甲○○主張共計為1,357,619元，根本不實在
    。
  2.另甲○○主張水電瓦斯電話費用為91,789元，然此部分既屬
    甲○○及子女所使用之情形下而產生，又乙○○對於甲○○
    並無負扶養之義務，是此部分之費用自應再扣除3分之1，即
    乙○○縱負有給付家庭生活費用之義務，但金額應係61,193
    元，而非全部分之費用即91,789元，均由乙○○負擔。
  3.另家庭開銷部分，甲○○雖主張每月為32,000元，期間共計
    54個月，計1,728,000元，然此部分之費用既屬全家4人之計
    算所支出，又乙○○對於甲○○亦無負擔扶養費用之義務，
    是此部分縱以甲○○所主張之金額為計算，乙○○對於2位
    子女之生活費用之負擔，亦僅應為864,000元而已（計算式
    ：32,000元÷4×2人×54個月＝864,000），是何來甲○○
    所主張之1,728,000元之多？
    是如依照上開甲○○所主張之數據，有關甲○○所主張之生
    活費用之支出金額，姑且先不論是否真正，其核算之後之金
    額亦僅1,600,074元（計算式：674,881元＋61,193元＋864,
    000元＝1,600,074元），甲○○主張共支出3,177,408元顯
    不實在。
  4.乙○○並非單方面負有支付家庭生活費用義務之人，甲○○
    亦需依「其經濟能力、家事勞動或其他情事分擔之」負擔家
    庭生活費用。是甲○○依據「不當得利」請求乙○○應全部
    負擔此部分之費用，顯無理由。且本件甲○○主張伊係因子
女之生活所需所支付，是其自支付，並非無給付目的，即甲○○
支付此部分生活費用，並非無法律上之原因而支出，是
    其主張依據此一請求權而為請求，顯屬無據。
  (三)乙○○曾任職於○○銀行經理，93年6月辦理退休時，其退
    休所得係約7,000,000元。目前則任職於○○商銀○○分行
經理。其中94年度年薪及投資所得計1,430,000元，非甲○○
所云之2,000,000元。其中超過1,430,000元部分，係屬投
    資所得，然此部分並非每年均可保有正常所得之情形，尤其
    政府僅要求投資就所得部分應辦理報稅，然如有投資人有所
    虧損之時，並無法列為申報所得之扣除額，是不能單依94年
    度之申報數據，即作為乙○○往後所得之依據。乙○○任職
    之○○銀行96年1月為政府接管，公告7月底標售，預計本年
    （即96年）11月初，乙○○即將被迫去職，面臨中年失業，
收入頓失，乙○○日後之生計亦屬堪虞。然此部分事實，甲○○
顯不曾予以考量乙○○之現況，仍認乙○○可持續高所
    得收入之情節，並要求乙○○再給予巨額之生活費用，是其
    請求顯屬無理。
  (四)乙○○自91年5月26日被迫離家之後，除前5個月各有給付甲○○
    之家庭所須50,000元外，另自91年11月至今間，仍有負
    擔下列之費用，共計1,644,365元，茲說明如下：
  1.丙○○、丁○○二人之健保費用，自始至終均係由乙○○負
    擔，5年費用共計185,540元。
  2.負擔登記甲○○名下之二筆不動產（即現住之「台中市南屯
    區○○街○○號○○樓」及「台中市南屯區○○街
    ○○號○○樓」），自91年5月開始至93年9月為止，共負擔房
    屋貸款1,015,000元。甲○○對乙○○上開房貸負擔亦不爭
    執，僅謂此部分非甲○○及2名子女之生活費用之一部分，
    然若非乙○○之付出，甲○○何能安心出售其中一間，且就
    此部分所得用途為何？甲○○亦顯有避重就輕之說法，按該
幢房子先前所繳之頭期款及其後所繳之銀行貸款，既均係乙○○
所支出，如何就出售所得，可視而不見？
  3.另乙○○於92年、94年及96年間均有負擔子女之學費，另過
    年期間，亦均有以紅包之名義資助子女生活所需，且平時亦
    有不定期給付2名子女零用金及補習費，以上合計有393,868
    元。尤其長子丁○○之生活費用現今等同均由乙○○每月按
    期給付，是何來尚有乙○○尚須負擔其生活費用之必要？
  (五)甲○○仍有下列之財產，共計2,222,359元，再加上「台中
    市南屯區○○街○○號○○樓」房屋市價約5,000,000元
    ，共有700餘萬可資供其生活所需，其謂係向其兄長借款渡
    日，與事實不符，茲說明如下：
  1.甲○○於94年10月25日將「台中市南屯區○○街○○號○
    ○樓」房屋予以出售，上開房屋市價約為4600,000元，出
    售所得用以清償兩間房屋房貸之後，尚有餘額189,389元可
    供家庭所需。
  2.甲○○將「台中市南屯區○○街○○號○○樓」之不動產
    於出售前，均有出租，租金每月為12,000元，計得504,000
    元。
  3.甲○○於92年12月12日將乙○○所投保之國泰人壽保險契約
    予以提前解約，計有339,556元之解約金可資運用。
  4.另甲○○將乙○○所交付之下列股票，亦予以處分，計得
    1,200,350元：
    ○○金股票57,110股×13元＝742,430元
    板信銀行股票20,000股×10元＝200,000元
    廣達電腦股票137,684元、宏基股票61,700元、遠紡股票47,
    600元。
    其中板信銀行股票20,000股，業已由乙○○於前次之調解庭
    之時，已一併提出交由甲○○收受，是甲○○謂其無法處分
    ，自屬無據。另廣達電腦股票係登記於丙○○之名下，另宏
    碁股票、遠紡股票則係登記於甲○○之名下，3支股票已由
乙○○於前次之調解庭之時，一併交由甲○○收執，是甲○○
就此部分謂其無此財產可資處分，顯亦無理由。
  5.另甲○○主張因甲○○係向其娘家2位兄長長期借款，因而
對乙○○構成「不當得利」，乙○○否認此請求，應由甲○○
負舉證之責任。
  (六)另甲○○謂曾向其母借款600,000元，更屬不實，蓋此部分
    係甲○○之母親之前出售台北縣土城市之房屋得款，而分別
贈與4名子女各600,000元而來，且此贈與款項係逕匯入甲○○
帳戶，是甲○○獲有600,000元此乃事實，然何來甲○○
    所稱之借用作為頭期購屋款之說？更何況當時乙○○係任職
    銀行，若有貸款之需，原即可透過銀行取得較低之利息支出
    ，何需甲○○所稱之向民間高利借貸？
  (七)乙○○曾於94年9月8日匯款50,000元予丙○○，欲供子女生
    活所需，但遭甲○○以不需乙○○之資助為由，於同年11月
    3日給付客票面額50,000元之支票予乙○○，以退回乙○○
    所給付之50,000元，對此亦有該支票兌現之紀錄可證明，是
    甲○○既先前已表明無須乙○○共同負擔家計之下，是又何
    來現今起訴主張乙○○應負擔家庭生活所需？甲○○之請求
    ，實不無相互矛盾之處。
  (八)夫妻互負扶養義務，為74年6月3日修正之民法第1116條之1
    所明定，而配偶得受他方扶養之要件，依同法第1117條第1
項之規定，係以不能維持生活且無謀生能力者為限。本件乙○○
既確實有付自91年5月至本案起訴期間負擔此部分之家
    庭費用，是甲○○請求乙○○給付生活費用顯無理由。
  (九)甲○○主張其係因必須照顧2位小孩之故，因而無法工作，
    非其不願工作云云，惟有關甲○○婚後於76年初辭去工作時
    ，固曾考量其所得與是否另行聘請他人代為照顧小孩何者為
    佳，然當時亦有約定兩個小孩上小學後即可返回職場，此亦
    係何以甲○○曾於84年中，經乙○○之朋友介紹謀得一職之
    由來。然甲○○工作半年不到，即因個人無意願續行工作因
    而辭職，此後更係長期賦閒在家已達10餘年，是甲○○主張
    因代為照顧小孩因而無法上班，純屬藉口，且其後小孩上學
    ，實際均係由乙○○上班順便載送。是有關甲○○主張因小
    孩之故，因而無法上班，必須由娘家之兄長借支支撐家計云
    云，實有將其個人之無工作意願之因素，卸責於小孩之故而
    無法工作之嫌。
  (十)綜上所述，乙○○自被迫離家出走之後，前後尚負擔家計計
    有2,001,408元，另亦有提供財產供甲○○處分之金額，亦
    高達得700餘萬元，兩者相加，計期間已有予甲○○及子女
    之生活所需高達900餘萬元，而此金額尚遠高於甲○○現今
    之請求返還不當得利之金額，是又何來甲○○尚有何權利可
    請求乙○○返還所謂之家庭生活費？是甲○○之請求顯無理
    由，並求為判決：甲○○之訴駁回。
三本件第一審對上訴人甲○○之請求，判決部分勝訴，部分敗訴
  ，兩造均對其敗訴部分聲明不服，求為廢棄1.甲○○上訴聲明
  ：原判決不利於上訴人部分廢棄，上廢棄部分被上訴人應再給
  付上訴人2,242,408元及自96年4月20日起至清償日止，按年百
  分之5計算之利息，他造之上訴駁回；2.乙○○上訴聲明：原
  判決不利於上訴人部分廢棄。上開廢棄部分被上訴人於第一審
  之訴駁回，並駁回對造之上訴。
四關於兩造主張之事實理由及攻擊防禦方法，與第一審判決書記
  載者相同，茲引用之。
五上訴人甲○○提起上訴主張：
  (一)原判決認上訴人於原審係主張上訴人及子女每人每月家庭生
    活費用僅止於20,000元一情，顯有誤會。
  1.查上訴人之真意乃指自91年11月起至96年4月止計54個月期
    間，上訴人代被上訴人支付之家庭生活費用平均為每人每月
    20,000元。故以上訴人及二名子女共3人計，上訴人每月代
    上訴人支付之家庭生活費用即為60,000元。為此，上訴人方
    依不當得利之法理，起訴請求判決被上訴人應返還共3,240,
    000元（20000×3×54＝3240000）。至被上訴人於前開期間
    內曾支付之金額，縱屬家庭生活費用之一部，亦非為本件訴
    訟之範圍。
  2.上訴人96.9.5辯論意旨狀陳明：「查被告離家後，除負擔丙
    丙○○、丁○○二人之健保費及九十二年五月起至九十三年九
    月止之房貸外，並未支付原告任何家庭費用，況原告所請求
    之金額，亦不包括前揭二項部分，合先敘明。」；上訴人於
    96.9.12陳述狀亦明列：「至96年4月原告共支付：壹、小孩
    學雜費、補習費等共1,357,619元。貳、水電瓦斯電話費91,
    789元。參、家庭開銷172.8萬。共計3,177,408元.. 」，此
    即明確指出於91年11月起至96年4月止之期間，上訴人代被
    上訴人支付之家庭生活費用數額；原審96.11.1言詞辯論庭
    ，上訴人更陳述：「被告所給付的這些金額是紅包、零用錢
    、手機費用，這些應該不算入被告支付的家庭費用當中。」
    （查上訴人之原意係謂「這些應該不算入被告應返還給原告
    之家庭費用當中」）。可知上訴人於原審之主張，係請求被
    上訴人返還上訴人所代為支付之每人每月20,000元之家庭生
    活費用，至被上訴人另行贈與子女或負擔之其他費用，則與
    上訴人之請求無涉。而原判決顯然誤會上訴人之主張，其先
    於判決內認定：「.. 從而原告主張自91年11月至96年4月，
    原告及子女之每人每月家庭生活費用為20,000元應為可採」
    。續又基於上開誤解而載述：「綜上，被告自91年11月至96
    年4月間給付2名子女之健保費185,540元，紅包、零用金、
    補習費、學費合計393,868元即自91年5月開始至93年9月為
    止，共負擔2棟房屋貸款1,015,000元皆可自被告應給付原告
    之家庭生活費用中扣抵」。致最後判決被上訴人應給付上訴
    人之金額遠低於上訴人實際之付出，對上訴人而言，該判決
    實難稱公平允當。
  (二)原判決以兩造之所得與財產相互比較後，認上訴人應分擔家
    庭生活費用5分之1，被上訴人應分擔5分之4云云亦有未合。
  1.按家庭生活費用，除法律或契約另有約定外，由夫妻各依其
    經濟能力、家事勞動或其他情事分擔之，民法第1003條之1
    第1項定有明文。揆諸本條立法緣由，乃肯定家事勞動價值
    之具體實現，而明定家庭生活費用分擔方法，得以家事勞動
    抵付之，合先敘明。
  2.查上訴人於婚後即與被上訴人協議，由上訴人辭去工作，專
    心照顧兒女，家庭生活所需費用則由被上訴人全額負擔，此
    點在原審亦為被上訴人所未否認。而證人丙○○於96.10.4
    原審言詞辯論程序亦證稱：「被告在離家之前，兩造有約定
    ，由爸爸外出工作賺錢，媽媽照顧我們及家裡的生活。」可
    知，依兩造之協議，就家庭生活費用，上訴人乃專以家事勞
    動之方式分擔，而實際上家庭生活所需金錢之支出，則由被
    上訴人全權負責，殆無疑義。
  3.故兩造婚後就家庭生活費用之分擔方法，顯已定有契約。惟
    被上訴人自91年11月起即未依約負擔家庭生活費用之開銷，
    而上訴人則仍持續恪盡家事勞動、照顧子女之責任。依此，
    上訴人實已善盡其對家庭生活費用之分擔義務，自無再就實
    際支出部分更負擔5分之1之理。此乃民法第1003條之1第1項
    之當然解釋，詎原判決未慮及此，驟判兩造家庭生活費用之
    實際支出，應由上訴人、被上訴人各分擔5分之1及5分之4，
    顯有未洽。
  (三)縱認上訴人除以家事勞動分擔之外，就家庭生活費用之實際
    金錢支出仍應按收入、財產比例負擔，惟原判決就兩造之所
    得及財產總額之認定，亦有與事實不符之處。
  1.原判決認上訴人因每月租金收入有120,000元，則每年所得
    即有150,000元之譜。惟此租金收入，於94年6月租約到期之
    後即不再存續，故自此上訴人即無任何固定收入可言。原判
    未見此情，尚將該收入列為審酌兩造應負擔家庭生活費用比
    例之依據，對上訴人並不公平。
  2.就兩造財產總額方面，原判決認上訴人之財產總額約有5,20
    0,000元，然並未扣除其中尚有400,000元之負債；另據被上
    訴人所提出其受領退休金之單據，除○○銀行所給付之7,01
    1,799元之外，尚有勞保退休給付之3,387,516元，故被上訴
    人財產總額至少應有10,399,315元。原審僅認定7,011,799
    元，亦有違誤。
六被上訴人乙○○於本院辯稱：
  (一)有關「家庭生活費用」，其請求之依據，固與扶養費用請求
    之依據不同，然實者兩者之間，並非全然不同之概念，因而
    被上訴人請求上訴人應負擔被上訴人與丙○○、丁○○等2
    人自91年11月起至96年4月止之之家庭生活費用，計3,240,
    000元，並依據不當得利法律關係，請求上訴人返還此部分
    因而所受有之不當利益云云，其判決即顯有適用法令錯誤之
    處，茲說明如下：
  1.按修正前民法第1026條雖規定（91年6月26日公告刪除，同
    年月28日生效），夫妻法定財產制關於家庭生活費用，除夫
    無支付能力時，由妻就其財產之全部負擔外，以由夫負擔為
    原則，如妻有正當理由而與夫分居時，夫仍應負擔妻之生活
    費用，即家庭生活費用，此與法定扶養義務不同。至於生活
    費用給付之方法，兩造如未協議時，自得由法院斟酌情形定
    之（最高法院50年台上字第2737號、38年台上字第18號判例
    參照）。然現行民法已將民法第1026條於夫妻財產制中刪除
    ，並在婚姻之普通效力中增訂第1003條之1第1項規定「家庭
    生活費用，除法律或契約另有約定外，由夫妻各依其經濟能
    力、家事勞動或其他情事分擔之。」，從而上訴人並非單方
    面負有支付此費用之人，被上訴人亦需依「其經濟能力、家
    事勞動或其他情事分擔之」負擔此部分費用之人。是被上訴
    人甲○○主張伊先行支付此部分之費用後，依據「不當得利
    」請求上訴人應全部負擔此部分之費用，即顯無理由。蓋不
    當得利之成立，係以無法律上之原因而受利益，致他人受損
    害為其成立要件。本件被上訴人甲○○所辯稱上訴人應負擔
    之3,240,000元，伊係因子女之生活所需所支付（按姑且先
    不論是否確實有此金額之支付），依其所陳述之支付事實，
    被上訴人並非無給付目的，即被上訴人甲○○之支付此部分
    生活費用，並非無法律上之原因而支出，蓋依據修正後之第
    1003條之1第1項規定「家庭生活費用，除法律或契約另有約
    定外，由夫妻各依其經濟能力、家事勞動或其他情事分擔之
    。」是被上訴人縱然確實整支付此部分之生活費用（按上訴
    人業已否認，此部分仍需由被上訴人責舉證之責任），並非
    係無法律上之原因，從而被上訴人之主張，自難認係不當得
    利之情形，是其主張依據此一請求權而為請求，亦顯無理由
    。
  2.另最高法院96年度台上字第81號判決理由中，亦明白表示「
    按父母對於未成年子女之扶養義務，不因結婚經撤銷或離婚
    而受影響，固為民法第1116條之2所明定。惟父母對於未成
    年子女之扶養義務，係本於父母子女之身分關係而當然發生
    ，由父母共同提供未成年子女生活及成長所需，父母對於未
    成年子女所提供之扶養義務係整體合一，倘父母之一方已提
    供未成年子女完全之扶養，即已就子女之扶養費用為全部給
    付時，應認未成年子女受扶養之權利已獲滿足，無從向未支
    付扶養費用之父母他方請求給付。於父母之夫妻關係存續中
    ，父母間已支付之一方如何向未支付之他方請求給付，應依
    父母間所應適用之夫妻財產制定其內部之分擔。」換言之，
    有關未成年子女部分，不論其所請求係屬「扶養費」，抑或
    係「家庭生活費」，倘父母之一方已提供未成年子女完全之
    扶養，即已就子女之扶養費用為全部給付時，應認未成年子
    女受扶養之權利已獲滿足，無從向未支付扶養費用之父母他
    方請求給付。於父母之夫妻關係存續中，父母間已支付之一
    方如何向未支付之他方請求給付，應依父母間所應適用之夫
    妻財產制定其內部之分擔。是何來原審判決認定被上訴人可
    以依據不當得利之法律關係予以請求返還之可能？
  3.又審視最高法院90年台上字第956判決理由中，亦認定「按
    不當得利，係以無法律上之原因而受利益，致他人受損害為
    其成立要件。本件上訴人於原審辯稱：伊係因被上訴人之自
    願墊付而受益，而其自願墊付非無給付目的（請原審闡明之
    ），即被上訴人無論因何目的而給付，至少有無因管理之目
    的，故不得謂伊受益係無法律上之原因等語，倘屬可採，則
    上訴人因被上訴人墊付家庭生活費用而受益，依上說明，似
    難認係不當得利，是上訴人此項抗辯，與其受有不當得利與
    否，至為關切。乃原審就此未於判決理由項下說明其取捨意
    見，判決理由自屬不備。又上訴人應負擔之家庭生活費用，
    原審雖認定被上訴人已先行墊付一段期間，但上訴人負擔家
    庭生活費用之義務若未因而消滅，則被上訴人能否依不當得
    利之法律關係為請求，亦非無疑。乃原審就上訴人此負擔義
    務，是否已因被上訴人先行墊付而告消滅，未予認定，僅以
    上訴人有負擔家庭生活費用之義務，卻由被上訴人墊付，即
    謂被上訴人得請求上訴人返還不當得利，亦屬可議。」從而
    有關本件被上訴人所主張之金額，姑且先不論尚有待斟酌之
    餘地，縱其陳述係屬實真正，然有關被上訴人所支出之此部
    分費用，既非無法律上原因，是又何來執此請求上訴人負擔
    此部分之費用？
  4.綜上所述，原判決認定被上訴人所主張之家庭生活費用，其
    中認定上訴人應負擔之費用為259,200元，且此部分被上訴
    人得依據不當得利之法律關係請求返還，此部分之判決，即
    顯有適用法令錯誤之處。
  (二)又關於夫妻互受扶養權利之順序，既與直系血親尊親屬同，
    自不以無謀生能力為必要。然有關受扶養請求權人仍須係屬
    於「不能維持生活」之情形下，方有請求之權利，而審視本
    件被上訴人其名下尚有上訴人所購置之不動產一幢，因亦尚
    有大量未處分之股票可資處理，是能否謂其已係「不能維持
    生活」之情形？原審判決亦顯未盡查明之處，即謂被上訴人
    之請求上訴人應負擔包含被上訴人部分之生活費，其判決亦
    顯有適用法令錯誤之處，茲說明如下：
  1.查最高法院79年台上字第2629號判例要旨固謂：「七十四年
    六月三日修正公布之民法第一千一百十六條之一規定：『妻
    互負扶養之義務，其負扶養義務之順序與直系血親卑親屬同
    ，其受扶養權利之順序與直系血親尊親屬同』夫妻互受扶養
    權利之順序，既與直系血親尊親屬同，自不以無謀生能力為
    必要。本院四十三年台上字第七八七號判例係就民法修正前
    所為之詮釋，自民法增訂第一千一百十六條之一規定後，即
    不再援用。」，然有關受扶養權利人仍須係屬於「不能維持
    生活」之情形，則並無免除，對此參照最高法院87年台上字
    第2727號判決要旨亦明示：「七十四年六月三日修正公布之
    民法第一千一百十六條之一規定：『夫妻互負扶養之義務，
    其負扶養義務之順序與直系血親卑親屬同，其受扶養權利之
    順序與直系血親尊親屬同』。夫妻互受扶養權利之順序，既
    與直系血親尊親屬同，自不以無謀生能力為必要。從而夫妻
    之一方因交通事故死亡時，他方自得依民法第一百九十二條
    第二項規定，向加害人請求扶養費損害賠償，但依民法第一
    千一百十七條規定，仍須以不能維持生活者為限，始得請求
    加害人賠償。」是本件被上訴人如非屬不能維持生活之情形
    下，是又如何據為請求上訴人應負擔被上訴人部分之家庭生
    活費用？
  2.按有關兩造不爭執事項之一，係被上訴人名下尚有「台中市
    南屯區○○街○○號○○樓」之不動產，另其名下尚有
    ○○金控及板信銀行之股票，且原審判決理由中復謂被上訴
    人名下之資產尚有高達5,200,000元，是被上訴人名下既然
    尚有價值不菲之不動產，是又如何認定被上訴人得以請求上
    訴人應負擔被上訴人本身部分之家庭生活費用？
  (三)更何況，上訴人係因被上訴人之家暴之下，不得不離開兩造
    原居主之處所，是上訴人未給付生活費（按仍有給付，僅被
    上訴人主張不足而已），亦係屬可歸責於被上訴人事由所致
    ，是何來其現今仍可請求上訴人仍需負擔被上訴人部分之家
    庭生活費用？茲說明如下：查有關上訴人之所以被迫於91年
    5月26日離開兩造原所居住之「台中市南屯區○○街○○
    號○○樓」，係因被上訴人對於上訴人為家暴之行為所致
    ，對此審視證人丁○○於一審之證述，即可略知確實，僅因
    其為兩造之子，無法自由表達此部分之真象，然設若非確實
    如此，則上訴人又何以必須二手空空，倉促之間離開原居住
    之處所之必要？
  (四)縱退萬步言之，被上訴人之請求權依據（即得依據不當得利
    請求，且被上訴人係屬不能維持生活之情形）係屬有理由，
    然原審認定上訴人應負擔自91年11月起至96年4月止之生活
    費用，共計2,592,000元，亦顯屬偏高，茲說明如下：
  1.按上訴人之扶養義務人尚有父親及母親縱以原審之標準計算
    ，台中市每戶91年至94年之支出佔收入之比例66.7％，計算
    出上訴人及被上訴人之年家庭消費支出應較平均值為高之
    1,069,868元，然需上訴人支出家庭生活費用者，除被上訴
    人及二名子女外，尚有同居已退休之上訴人父母二人及上訴
    人本人，總計為6人，是核算後每人每月平均支出應為14,85
    9元，此與原審判決所認定之每月支出應至少為25,684元（
    按被上訴人係請求二萬元）顯屬為低，即被上訴人之主張已
    屬相去甚遠。是有關家庭生活所需部分，依此計算應為2,40
    7,158元（計算式：14859×3×54＝2407158），依原審認定
    上訴人應負擔五分之四計算，上訴人應負擔之生活費用應為
    1,925,726元。
  2.又上開家庭生活費用，原審復未就上訴人其餘已支出之部分
    併入計算，是其判決認上訴人給付生活費用不足，亦顯有錯
    誤之處，茲說明如下：
  (1)查原審判決認上訴人已支出之生活費用為1,594,408元，然
    實際漏未計算雙方不爭執事項第八、九、十點之金額。
    其中有關不動產部分：
  被上訴人出售台中市南屯區○○街○○號○○樓房屋所得
    之餘額189,389元。
  被上訴人將上開房屋出售前之租金收益每月12,000元，共計
    收入為324,000元。
  被上訴人現有之台中市南屯區○○街○○號○○樓房屋
    ，上訴人以6,050,000元購入，現值約5,000,000元。上開金
    額合計為5,513,389元，是為上訴人所支出為維繫家庭所必
    要之費用，自應列入家庭生活費用之計算。
  (2)有關保險部分：
    上訴人為被上訴人投保並繳納保費之國泰人壽保險契約，遭
    被上訴人提前解約，並領得339,556之解約金。雖被上訴人
    為該保險契約名義上之投保人，然所有保費之支出係由上訴
    人所繳納，故解約後之所得應屬上訴人所有或視為上訴人之
    給付，此筆款項亦應列入家庭費用之計算。
(3)有關股票部分：
  被上訴人曾持有○○金控股票57110股，被上訴人自承賣得
    金額為630,000元。
  被上訴人目前尚有板信銀行股票2萬股。
  上開2批股票均係上訴人所購買，後交付予被上訴人，板信商
  銀股票現以每股為10元計算，總計為830,000元。
  前述總金額為6,682,945元，若再加計原審確認之1,594,408元
  ，合計上訴人對家庭生活費用之支出已達8,277,353元，扣除
  前計上訴人應負擔之費用1,925,726元，上訴人實已較法定義
  務多支出達6,351,627元，上訴人對於被上訴人及子女之照護
  實已不可言喻。
  (五)按婚姻係以夫妻之共同生活為目的，配偶應互相協力保持其
    共同生活之圓滿、安全及幸福，因而夫妻應相互尊重以增進
    情感之和諧、防止家庭暴力之發生，此為維繫婚姻所必要。
    故夫妻一方之行為，凡有礙於他方配偶之人格尊嚴與人身安
    全（含肉體與精神上之痛苦），致夫妻無法繼續共同生活者
    ，均應認符合民法第1052條第1項第3款規定「受他方不堪同
    居之虐待」（最高法院85年度台上字第551號判決要旨足資
    參照）。然上訴人念及夫妻情誼，在遭受被上訴人三次持刀
    恐嚇下，並未立即訴請離婚，僅以離家自保為手段，並持續
    盡力照料被上訴人等之生活，惟亦因此造成上訴人二名子女
    當時年記尚幼，無法認知被上訴人之惡行而於原審有正確無
    誤之陳述，然仍不可抹滅上訴人對家庭之用心，但被上訴人
    不知悔改，貪得無厭，上訴人無奈之餘始另行提起離婚之訴
    ，對於被上訴人決不再姑息，並請本院體察上訴人已盡之責
    任，為人夫為人父已不可多得。
七本院審理之結果：
  (一)兩造爭執之事實：
  1.甲○○及2名子女自91年11月至96年4月合理之家庭生活費用
    數額為何？乙○○是否應負擔甲○○家庭生活費用部分，抑
    僅須負擔2名子女部分即可？
  2.兩造之資力各為何？兩造負擔家庭生活費用之比例為何？甲○○
    是否可依不當得利請求乙○○給付應負擔之比例？
  3.乙○○自91年11月至96年4月間給付2名子女之健保費185,54
    0元及紅包、零用金、補習費、學費合計393,868元是否皆可
    自乙○○應給付甲○○之家庭生活費用中扣抵？
  4.乙○○自91年5月開始至93年9月為止，共負擔台中市南屯區
    ○○街○○號○○樓及○○樓2棟房屋房屋貸款1,015,000元
    是否可自乙○○應給付甲○○之家庭生活費用中扣抵？
  (二)甲○○主張其自91年11月起至96年4月止，兩造分居期間支
    出家庭生活費用每人每月20,000，是甲○○及子女3人合計
    為每月60,000，上開期間之家庭生活費用合計為3,240,000
    元（計算式：6×54＝324），並提出2名子女54個月學雜費
    及生活費用明細及水電、瓦斯、電話費等支出憑證件為證，
    另家庭開銷以每月32,000萬計，亦計算出54個月總支出為
    317餘萬元，乙○○雖辯稱家庭開銷費用之主張，有重複計
算之情形，此部分先不論甲○○是否確實有支出，單以甲○○
所提出之明細計算後，小孩學雜費、補習費用其金額應僅
    係674,881元云云。惟查：
  1.家庭生活費用既為家庭成員維持生活所需應支出之費用，不
    以提出費用支出單據為唯一之認定依據，倘非屬必要費用，
    縱有單據亦不得列入家庭生活費用，反之，如屬必要費用，
    縱難以提出單據，其數額仍宜衡量家庭成員實際需求定之。
  2.本件甲○○與2名子女居住兩造共同住所台中市南屯區○○
    街○○號○○樓，則有關甲○○及2名子女家庭生活費用
    ，即應參考居住同一地區平均家庭收支狀況為斷，經查91年
    度至94年度台中市市民家庭收支報告資料，台中市市民91年
    度每戶所得為1,071,767元，消費支出為每戶690,313元，每
    戶平均3.56人，每人每月平均支出為16,159元。台中市市民
    92年度每戶所得為1,144,518元，消費支出為每戶728,221元
    ，每戶平均3.49人，每人每月平均支出為17,388元。台中市
    市民93年度每戶所得為1,044,091元，消費支出為每戶732,7
    16元，每戶平均3.39人，每人每月平均支出為18,012元。台
    中市市民94年度每戶所得為1,051,912元，消費支出為每戶
    724,258元，每戶平均3.38人，每人每月平均支出為17,856
    元，此有甲○○提出之行政院主計處公布之91年至94年家庭
    收支概況調查報告附卷可憑。綜上可知，台中市民91年至94
    年間每戶每年所得平均為1,078,072元，每人每月平均消費
    支出為17,354元，而兩造子女丙○○、丁○○於91年11月至
    96年4月，分別經歷高中、大學及國中、高中等就學階段，
    除日常生活需求外，衡諸2名子女就讀之學校分別為台中○
    中、臺大醫學院及台中○中等以升學為主之名校，勢必需要
    相當之補習費及相關學習費用，參酌兩造斯時資力（乙○○
    94年度年收入約1,460,000元，甲○○每月租金所得12,000
    元，1年租金收入為14.4萬元，合計160.4萬元，為台中市民
    91年至94年每戶每年平均所得之1.48倍），應認每人每月消
    費支出為25,684元合理（計算式：17,354×1.48＝25,684）
    ，從而甲○○主張自91年11月至96年4月，甲○○及子女之
    每人每月家庭生活費用為20,000元，應為可採。
  (三)按74年6月3日修正公布之民法第1116條之1規定：「夫妻互
    負扶養之義務，其負扶養義務之順序與直系血親卑親屬同，
    其受扶養權利之順序與直系血親尊親屬同」。夫妻互受扶養
    權利之順序，既與直系血親尊親屬同，自不以無謀生能力為
必要。（最高法院79年台上字第2629號判例參照）。是乙○○
抗辯甲○○尚有謀生能力，其不須負擔甲○○之家庭生活
    費用，洵不足採。
  (四)乙○○抗辯其係因遭甲○○3次持刀惡言相向始離家，惟兩
    造子女丙○○、丁○○於原審皆證稱不知甲○○有持刀之情
    事，乙○○復無其他證據以實其說，難認乙○○所言屬實。
    又縱認乙○○上開抗辯確有其事，亦不能以之為免除給付家
    庭生活費用之依據。乙○○另抗辯甲○○將其於94年9月8日
    匯款50,000元予丙○○之生活費用退回，甲○○既先前已表
    明無須乙○○共同負擔家計之下，甲○○本件請求，與前之
    立場實有相互矛盾之處。甲○○固承認其係因乙○○以離婚
    相脅而退回該筆款項，惟不論甲○○退還50,000元之原因為
    何，乙○○仍無法免除其依法應給付家庭生活費用之責，附
    此敘明。
  (五)按家庭生活費用，除法律或契約另有約定外，由夫妻各依其
    經濟能力、家事勞動或其他情事分擔之（民法第1003條之1
    第1項參照）。是關於夫妻於婚姻關係存續中對家庭生活費
    用（包括子女扶養費用）自應按其經濟能力比例負擔家庭生
    活費用義務。茲就兩造經濟能力分述如下：
  1.所得部分：依卷附之兩造稅務電子閘門財產所得調件明細表
    查知，甲○○95年度有宏碁股份有限公司及板信商業銀行股
份有限公司股利所得兩筆，股利所得尚屬微薄，復加上甲○○
每月租金所得12,000元，甲○○每年所得約為150,000元。
    而乙○○95年度薪資所得近1,600,000元，並有多筆股利及
    利息所得，合計總所得為1,890,116元。另查乙○○94年度
    之薪資及投資所得亦高達1,899,962元，乙○○雖抗辯投資
    所得非每年皆可保有，惟由乙○○94、95年之投資所得觀之
    ，乙○○之投資均有穩定之所得，乙○○另辯稱其今年11月
    有可能面臨失業，惟甲○○請求者係91年11月至96年4月之
家庭生活費用，是應參酌乙○○上開期間之經濟能力，乙○○
抗辯其後可能失業及其後無法保有如94年、95年之投資所
    得顯與甲○○本件請求無關。綜上可知，乙○○於上開期間
    之所得約為甲○○之10倍多。
  2.財產部分：依卷附之兩造稅務電子閘門財產所得調件明細表
    查知，95年度甲○○名下之財產除有台中市南屯區○○
    街○○號○○樓房屋1棟（市價約4,500,000元），尚有汽車1
    部，另兩造所不爭執之部分尚有出售台中市南屯區○○
    街○○號○○樓房屋之餘額189,389元，及國泰人壽解約金339
,556 元，是甲○○之財產約有5,200,000元。而95年度乙○○
    之財產雖僅有2筆，總額為20,000元，惟乙○○93年從○○
    銀行退休領得之退休金為7,011,799元為兩造所不爭執，
    是乙○○之財產所得應高於甲○○有180餘萬。
  (六)乙○○自91年5月26日離家為兩造不爭執之事實，是兩造子
    女之照護及家庭勞務皆由甲○○1人任之，本院斟酌91年11
    月至96年4月係屬2名子女重要之升學階段，甲○○肩負照護
    教育之重責大任，需較乙○○付出更多之時間與精力，極其
    辛苦，2名子女能分別考取台大○○系及台中○中等名校名
系，甲○○對子女之教養照護必有相當心力之付出，依甲○○
付出之心力與勞力換算之，復衡量兩造經濟能力、家事勞
動等一切情形，認為甲○○應分擔家庭生活費用5分之1，乙○○
分擔5分之4為合理，依此計算甲○○應分擔每月家庭生
    活費用為12,000元（計算式：20,000×3×1/5＝12,000），
    乙○○則為48,000元（計算式：20,000×3×4/5＝48,000）
    。
  (七)復徵之無法律上之原因而受利益，至他人受損害者，應返還
    其利益（民法第179條前段參照）。而扶養義務人履行其本
    身之扶養義務，致他扶養義務人得因此不必盡其應盡之扶養
    義務而受有利益，此時他扶養義務人所受之利益為「免履行
    扶養義務」之利益，而為履行扶養義務者即因逾其原應負擔
    之部分，而受有損害。且兩者間亦有因果關係存在，故應成
    立不當得利。另按倘非父母不能共同負擔義務，父母之一方
    支付全部未成年子女之扶養費後，故非不得依不當得利法律
    關係向他方請求分擔（最高法院92年台上字第2362號判決參
    照），故乙○○應分擔扶養費用部分，如因甲○○代為支付
其應分擔之部分者，自係無法律上之原因而受利益，致甲○○
受有損害，甲○○自得依不當得利之規定，請求乙○○返
    還代為支付之扶養費用。
  (八)按上開行政院主計處公布之家庭收支概況調查報告所列家庭
    之消費支出即指日常生活之食衣住行育樂、醫療保健、運輸
    通訊、娛樂消遣、雜項支出等項目，2名子女之健保費係屬
    醫療保健類之支出，當屬家庭生活費用之一部；而乙○○給
    予2名子女之紅包、零用金、補習費、學費等費用，2名子女
    應係將之用於日常生活之食、衣、行、育、樂方面，是亦為
    家庭生活費用之一部。另乙○○給付台中市南屯區○○
    街○○號○○樓及○○樓2棟房屋貸款，其中○○樓係供兩造及2名
    子女居住之房屋，則乙○○支付該房屋之貸款，自屬供給家
    庭生活居住所需，而為家庭生活費用之一部，又○○樓部分則
    為甲○○出租收取租金供家庭生活費用之用，是乙○○給付
    該房屋之貸款亦與家庭生活費用相關，從而上開2棟房屋貸
    款亦為家庭生活費用之一部。綜上，乙○○自91年11月至96
    年4月間給付2名子女之健保費185,540元，紅包、零用金、
    補習費、學費合計393,868元，及自91年5月開始至93年9月
    為止，共負擔2棟房屋貸款1,015,000元皆可自乙○○應給付
    甲○○之家庭生活費用中扣抵。
  (九)綜上所述，乙○○自91年11月起至96年4月止（共54個月）
    應分擔之家庭生活費用為2,592,000元（計算式：48,000×
    54＝2,592,000）。扣除乙○○已經給付之金額1,594,408元
    【計算式：185,540（健保費）＋393,868（紅包等支出）＋
    1,01 5,000（房屋貸款）＝1,594,408】，甲○○代墊金額
為997,59 2元（2,592,000－1,594,408＝997,592）。甲○○
依不當得利之規定請求返還997,592元及自起訴狀送達之
    翌日即96年4月20日起至清償日止，按年息5%計算之利息，
    為有理由，逾此範圍之請求則無理由，兩造之上訴意旨執前
    述五六之爭詞，分別指摘原判決不利於己之部分不當，均核
    無理由，應予駁回。
八本件事證已臻明確，兩造其餘攻擊防禦方法及未經援用之證據
  ，核與判決結果不生影響，爰不一一論述，附此敘明。
據上論結，本件兩造上訴均無理由，依民事訴訟法第449條第1項
、第78條，判決如主文。
中    華    民    國    97    年    5     月    13    日
                  民事第四庭    審判長法  官  黃斐君
                                      法  官  陳蘇宗
                                      法  官  黃永祥
以上正本係照原本作成。
甲○○得上訴；乙○○不得上訴。
如對本判決上訴，須於收受判決送達後20日內向本院提出上訴書
狀，其未表明上訴理由者，應於提出上訴後20日內向本院提出上
訴理由書（須按他造人數附具繕本）。
上訴時應提出委任律師為訴訟代理人之委任狀。具有民事訴訟法
第466條之1第1項但書或第2項之情形為訴訟代理人者，另應附具
律師及格證書及釋明委任人與受任人有該條項所定關係之釋明文
書影本。
                                      書記官  陳信和
                                                                                                                                                                                
中    華    民    國    97    年    5     月    15    日                                                                                                                                        
                        


司法院資訊處製作；財團法人民間司法改革基金會備份。
